ACORDAO-COMPLETO-2434828

ACÓRDÃO 2755/2020 ATA 39/2020 - PLENÁRIO

VISTOS, relatados e discutidos estes autos de representação formulada pela Secretaria de Fiscalização da Tecnologia da Informação - Sefti a respeito de possíveis irregularidades ocorridas no Conselho Regional de Engenharia e Agronomia do Estado de São Paulo, na fase de planejamento do Pregão Eletrônico (PE) 32/2019 e na execução do contrato dele decorrente (C-005/2020) , que foi firmado com a empresa Major RP3 Soluções em Tecnologia Ltda., no valor de R$ 16.800.000,00 (dezesseis milhões e oitocentos mil reais) ,
ACORDAM os Ministros do Tribunal de Contas da União, reunidos em sessão plenária, ante as razões expostas pelo Relator, em: 
9.1. com fulcro no art. 276, caput, do Regimento Interno do TCU, referendar a medida cautelar adotada pelo Relator, por meio do despacho contido na peça 40 destes autos, transcrito no relatório que precede este acórdão, bem como as medidas acessórias constantes no mencionado despacho;
9.2. encaminhar os presentes autos para a Sefti, para que seja dada continuidade ao andamento deste processo.

Representação, com pedido de medida cautelar, versando sobre possíveis irregularidades no planejamento que deu origem a pregão eletrônico e na execução do contrato dele decorrente para prestação de serviços de TI.

Conselho Regional de Engenharia e Agronomia do Estado de São Paulo - CREA/SP.

3. Interessados/Responsáveis:
3.1. Interessado: Major Rp3 Soluções Em Tecnologia da Informação Ltda. (CNPJ 29.509.937/0001-79).

13.1. Ministros presentes: José Mucio Monteiro (Presidente), Walton Alencar Rodrigues, Benjamin Zymler (Relator), Augusto Nardes, Raimundo Carreiro, Ana Arraes e Bruno Dantas.
13.2. Ministros-Substitutos convocados: Augusto Sherman Cavalcanti e Marcos Bemquerer Costa.
13.3. Ministros-Substitutos presentes: André Luís de Carvalho e Weder de Oliveira.

ACORDAO-COMPLETO-2533280

Acórdão de Relação 773/2022 - Plenário

Acórdão de Relação

ACORDAO-COMPLETO-2499369

Acórdão 2103/2021 - Plenário

ACORDAO-COMPLETO-2489232

Acórdão 1732/2021 - Plenário

BENJAMIN ZYMLER

Adoto como parte inicial deste relatório a instrução elaborada pelo instrutor da Sefti (peça 37) , transcrita a seguir:
"INTRODUÇÃO
1.	Cuidam os autos de representação apresentada por esta unidade técnica a respeito de possíveis irregularidades ocorridas no Conselho Regional de Engenharia e Agronomia do Estado de São Paulo (Crea-SP) , na fase de planejamento do Pregão Eletrônico (PE) 32/2019 e na execução do contrato dele decorrente (C-005/2020) firmado pelo Conselho com a empresa Major RP3 Soluções em Tecnologia Ltda. - (Major BS - CNPJ 29.509.937/0001-79) no valor de R$ 16.800.000,00 (peça 1) .
2.	O Contrato C-005/2020, assinado em 27/2/2019 e com vigência de 36 meses, tem como objeto a prestação de serviços de TI que contemplam (peça 13, p. 1-2, item 1.1) :
	"o gerenciamento de serviços com assistente virtual cognitivo (A.I.) criação de dashboard, sob forma de serviços de provisionamento em nuvem, na modalidade SaaS (Software As a Service) , tendo como modelo de implantação a nuvem pública, provisionamento de serviços de TI para operacional e  visualização e  tomada de  decisão,  incluindo a  estrutura de  Hardware  e  todo  o  software necessário a sua operação, administração do ambiente e das ações, suporte técnico, operação assistida, atualização de versão e o desenvolvimento dos produtos da solução." 
HISTÓRICO
3.	Em 20/8/2020, a equipe de acompanhamento de editais e contratações de TI da Sefti (TC Processo 016.997/2020-4) , identificou indícios de restrição indevida à competitividade e de contratação antieconômica no edital do PE 32/2019, e solicitou, por meio de mensagens eletrônicas, mais informações ao Crea-SP, incluindo cópia do processo de planejamento da contratação e dos processos de execução contratual (peça 7) .
4.	Em virtude da demora para a entrega dos documentos pelo Conselho, que alegou dificuldades internas decorrentes da pandemia, e da necessidade de uma análise mais aprofundada do caso em tela, decidiu-se instaurar processo apartado de representação para averiguar os seguintes indícios de irregularidade levantados pela equipe de acompanhamento ao analisar perfunctoriamente o edital do PE 32/2019 e os documentos de habilitação entregues pelas licitantes:
	4.1. especificações técnicas das ferramentas de gerenciamento de serviços e assistente virtual (IA) restritivas;
	4.2. ausência de justificativa para os quantitativos de licenças e de Unidade de Serviço Técnico (UST) ;
	4.3. possível ocorrência de sobrepreço nos serviços mensurados em UST, uma vez que o edital não apresentou o catálogo de serviços com a relação das atividades a serem executadas e a empresa declarada vencedora não apresentou a planilha de custos e formação de preços (PCFP) ; e
	4.4. ausência de competitividade efetiva, uma vez que apenas três empresas participaram do PE 32/2019 (Major BS, Hard Code e Central IT) , com a oferta de poucos lances e uma redução de somente 5% no valor negociado em relação ao valor total estimado. Além disso, a empresa Hard Code não tinha porte econômico condizente com uma licitação estimada em cerca de R$ 17 milhões, tendo em vista o capital social de R$ 1.000,00. Por fim, a empresa Central IT foi desclassificada durante a Prova de Conceito (PoC) da solução ofertada, restando na disputa somente a empresa Major BS.
5.	No que tange à execução contratual, a partir de informações preliminares obtidas em pesquisa no Diário Oficial da União (DOU) e no portal do Crea-SP (https://crea-sp.implanta.net.br/portaltransparencia/#publico/Diversos?param=73) , a equipe identificou os seguintes indícios de irregularidade:
	5.1. o Contrato C-005/2020 foi assinado em 27/2/2020, mas a publicação de seu extrato no DOU ocorreu somente em 26/6/2020, quatro meses depois, em desacordo com o prazo previsto no parágrafo único do art. 61 da Lei 8.666/1993 (https://www.in.gov.br/web/dou/-/extrato-de-contrato-263693004) ; e
	5.2. em 21/2/2020, o Conselho teria pago à contratada pela NF 21 o valor de R$ 2.366.865,67, referente a uma parcela das licenças, seis dias antes da assinatura do Contrato (27/2/2020) e quatro dias após a publicação da homologação do PE 32/2019 no DOU (17/2/2020) .
6.	Desse modo, em 8/9/2020, o Diretor da Sefti, Rui Ribeiro, com base em delegação de competência prevista no inciso VII do art. 1ª da Portaria - Sefti 1/2017, considerou que estavam atendidos os pressupostos necessários para a instrução de representação por esta Secretaria e determinou, com base no art. 237, inciso VI, do RI/TCU, a autuação deste processo para averiguação dos indícios de irregularidade quanto à restrição indevida de competitividade no PE 32/2019 do Crea-SP e de contratação antieconômica (peça 1) .
7.	Os documentos solicitados pela equipe de acompanhamento foram recebidos em 10/9/2020 e acostados aos autos desta representação (peças 8 a 20) e serão usados na presente análise.
EXAME DE ADMISSIBILIDADE
8.	A representação preenche os requisitos de admissibilidade constantes no art. 235 do Regimento Interno do TCU (RI/TCU) , haja vista a matéria ser de competência do Tribunal, referir-se a responsável sujeito à sua jurisdição, bem como encontrar-se acompanhada de indício concernente à irregularidade ou ilegalidade.
9.	Além disso, esta unidade técnica possui legitimidade para representar ao TCU, consoante disposto no inciso VI, do art. 237 do RI/TCU, para fins de apurar e avaliar as irregularidades identificadas no PE 32/2019 e no Contrato C-005/2020.
10.	Ainda, conforme exige o art. 103, § 1º, in fine, da Resolução - TCU 259/2014, verifica-se a existência do interesse público no trato da suposta irregularidade ou ilegalidade, uma vez que, se confirmados os indícios, poderá ocorrer prejuízo ao erário. 
11.	Dessa forma, a representação poderá ser apurada, para fins de comprovar a sua procedência, nos termos do art. 234, § 2º, segunda parte, do RI/TCU, aplicável às representações de acordo com o parágrafo único do art. 237 do mesmo RI/TCU.
12.	Quanto às premissas de risco, materialidade e relevância, citadas no art. 106 da Resolução - TCU 259/2014, constata-se que estão presentes no caso em tela, pois:
	12.1. os indícios apontam que houve restrição indevida à competitividade, o que traz o risco de não obtenção de proposta mais vantajosa para a administração, em afronta ao art. 3º, caput, da Lei 8.666/1993;
	12.2. há alta materialidade do objeto contratado, pois o valor do Contrato C-005/2020 é de R$ 16.800.000,00; e
	12.3. há relevância na presente ação de controle, uma vez que a realização de certames, pela Administração Pública Federal, com direcionamento da licitação por meio de especificação excessiva de requisitos obrigatórios tem sido objeto de diversas representações interpostas por fornecedores.
EXAME TÉCNICO
Contextualização
13.	Em síntese, o objeto do PE 32/2019, que deu origem ao Contrato C-005/2020 e cuja vigência é de 36 meses, pode ser dividido em quatro subgrupos:
	13.1. licenças de ferramenta de gerenciamento de serviços e assistente virtual (IA) na modalidade "Software As a Service" (SaaS) , com a disponibilização de infraestrutura no ambiente da contratada para a instalação das licenças, além de disponibilização de licenças de ferramentas de acesso remoto e de serviço para envio de mensagens (peça 5, p. 52-75, item 8) ; 
	13.2. serviço de criação de identidade visual, cujo intuito é facilitar a implantação do projeto e engloba diversas atividades, tais como: orientar a utilização das ferramentas e incentivar a criação de cultura, elaborar plano macro de comunicação do projeto e de material de divulgação de projeto (flyer, cartaz, e-mails) (peça 5, p. 85-86, item 11.1.3.1) ;
	13.3. serviços de desenvolvimento de processos e de operação assistida, são serviços mensurados em UST e devem ser executados por equipe da contratada alocada em tempo integral no Conselho:
	13.3.1. o serviço de desenvolvimento, a ser executado nos primeiros doze meses de contrato por uma equipe de seis funcionários da contratada, contempla a implantação das ferramentas com o levantamento e desenho dos processos, a parametrização dos mesmos na ferramenta de gerenciamento de serviço, a parametrização do assistente virtual para conversação com os usuários e a parametrização do assistente virtual para execução automática de tarefas (peça 5, p. 77-87, item 11 do TR) ; 
	13.3.2. a operação assistida será prestada por uma equipe de quatro funcionários da contratada e ocorrerá ao término dos serviços de desenvolvimento por um período de 24 meses. A operação assistida compreende o desenvolvimento de novos processos nas referidas ferramentas, assim como novos processos de negócios, à medida que o Conselho adquira novos sistemas. Além disso, essa etapa inclui o suporte aos produtos pós-implantados em produção, para detecção de eventuais falhas e irregularidades não detectadas no período de testes e homologação ou na identificação de ocorrências que somente poderiam ser constatadas no ambiente de produção (peça 5, p. 88-96, item 13 do TR) ; e  
	13.4. treinamento a ser ministrado nas dependências do Crea-SP para uma turma de até dez analistas do Conselho e com carga horária de dezesseis horas (peça 5, p. 96-97, item 14 do TR) .
14.	Ou seja, o objeto não engloba a prestação de serviços de service desk (disponibilização de atendentes para solucionar chamados) , mas apenas a subscrição de licenças de ferramentas que gerenciam tais serviços e as atividades necessárias para a implantação e operação assistida da ferramenta no Crea-SP.
15.	Apresenta-se, a seguir, os indícios de irregularidades identificados nos processos de planejamento e de execução do contrato decorrente do PE 32/2019.
I - Indícios de irregularidades na fase de planejamento do PE 32/2019
16.	De plano, chama a atenção o fato de a equipe de planejamento ter elaborado os Estudos Técnicos Preliminares (ETP) em apenas sete dias corridos (21/10/2019 a 28/10/2019) , contendo mais de duzentos requisitos que a solução de gerenciamento de serviços deveria atender e todos os quantitativos de licenças e serviços, inclusive os quantitativos em UST que demandariam a elaboração prévia de um catálogo de serviços (peça 8, p. 8-60) . Os indícios a seguir descritos apontam para um planejamento fictício, com a intenção de direcionar a licitação para a solução da fabricante ServiceAide.
1 - Ausência de análise de soluções alternativas
17.	A equipe de planejamento não fez uma comparação entre as diversas soluções de gerenciamento de serviços disponíveis no mercado e os mais de duzentos requisitos exigidos no ETP de modo a evitar restrições indevidas, contrariando as próprias diretrizes do Conselho dispostas na Instrução - Crea-SP 2594/2018 (peça 21, p. 70, grifou-se) :
"ANEXO III
6 -REQUISITOS DA CONTRATAÇÃO
	f) Elaborar quadro identificando as soluções de mercado (produtos, fornecedores, fabricantes etc.) que atendem aos requisitos especificados e, caso a quantidade de fornecedores seja considerada restrita, verificar se os requisitos que limitam a participação são realmente indispensáveis, de modo a avaliar a retirada ou flexibilização destes requisitos."
18.	O quadro que consta no ETP apresenta algumas informações desconexas e inservíveis para realizar a análise prevista no item "f" supracitado, pois não relacionam corretamente as diversas soluções de gerenciamento de serviço disponíveis no mercado. A coluna Empresa deveria informar o fabricante ou fornecedor da ferramenta e a coluna Sistema deveria informar o nome da solução de Gerenciamento de Serviços de TI (ITSM, do inglês Information Technology Service Management) comercializada pela empresa, mas não é isso o que consta no quadro do ETP:
Quadro 1 - Item 6 do ETP - Requisitos da Contratação (peça 8, p. 13) 
	Empresa
	Sistema
	Inconsistências

	Hospital das Clínicas
	ServiceDeskBrasil
	ServiceDeskBrasil é uma empresa que comercializa a solução GLPI 

	Inep
		
	Embratel
	Tecnocomp
	Tecnocomp é uma empresa que comercializa a solução ISM da fabricante ServiceAide

	Siemens
	Manageengine
	Manageengine é fabricante da solução de gerenciamento de mesmo nome

	Veeva
	GPWeb
	A ferramenta GPWeb não é uma solução de gerenciamento de serviços.

	OLX
	Zendesk
	Zendesk é uma empresa que comercializa solução de gerenciamento de serviços de mesmo nome

	Banco do Brasil
	Jira Service Desk
	Jira Service Desk é uma solução da fabricante Atlassian

19.	Além disso, o quadro não relacionou outras soluções de ITSM amplamente usadas em organizações públicas federais, tais como CA Service Management, Citsmart e BMC, o que demonstra que não foi feita uma análise efetiva das diversas soluções alternativas disponíveis no mercado e os requisitos que seriam potencialmente restritivos.
20.	Ante o exposto, propõe-se realizar a oitiva do Crea-SP para que apresente esclarecimentos quanto à ausência de análise efetiva das soluções alternativas de gerenciamento de serviços disponíveis no mercado, em desacordo com o art. 6º e o Anexo III, item 6, alínea "f", da Instrução - Crea-SP 2594/2018. 
2 - Indícios de restrição indevida à competitividade
21.	Pode-se afirmar que o PE 32/2019 não teve competitividade efetiva, como se observa no gráfico 1. Somente três empresas participaram do pregão (Major BS, Hard Code e Central IT) , com a oferta de apenas dois lances na fase de disputa aberta e uma redução de 1,9% no valor máximo aceitável de R$ 17.698.145,23 em relação ao lance final da empresa Major BS de R$ 17.350.000,00 (peça 6, p. 1-6) :
Gráfico 1

22.	A empresa Hard Code não aparentava ter condições reais de competir, pois não apresentou os documentos de habilitação técnica antes da abertura da sessão pública, consoante o disposto no art. 26, caput e § 1º, do Decreto 10.024/2019 e no item 5.1 do edital (peça 5, p. 6) , além de não ter porte econômico condizente com licitação estimada em R$ 17,6 milhões, tendo em vista o capital social de apenas R$ 1.000,00 (peça 22, p. 4) . Ademais, a empresa Hard Code, foi chamada para apresentar lance de desempate por ser microempresa e não se pronunciou (peça 6, p. 2) .
23.	Por sua vez, a empresa Central IT, que ofertou o menor lance no pregão (R$ 15.515.900,00) , e depois aceitou reduzir o valor para R$ 14.895.234,56, foi desclassificada na PoC da solução ofertada, restando no certame somente a empresa Major BS que aceitou reduzir a sua proposta para R$ 16.800.000,00, uma diferença a menor de 5% em relação ao valor estimado da contratação.
24.	Entende-se que exigências indevidas no edital contribuíram para o cenário ora descrito de falta de competitividade do PE 32/2019 e de contratação antieconômica, como será visto a seguir.
2.1 Exigência de declaração de fabricante
25.	No que tange à qualificação técnica, o Conselho exigiu declaração emitida pelo fabricante, comprovando que o licitante faz parte do programa de canais e está apto a comercializar os produtos de gerenciamento de serviço com assistente virtual cognitivo (item 9.11.2 do edital do PE 32/2019, peça 5, p. 24) .
26.	A jurisprudência do TCU é pacífica ao considerar a exigência de declaração emitida pelo fabricante como condição de habilitação potencialmente restritiva à competitividade do certame, sendo admitida somente em casos excepcionais, como requisito para assinatura do contrato, quando for necessária à execução do objeto contratual, situação essa que deverá ser adequadamente justificada de forma expressa e pública (Acórdão 480/2019, rel. Aroldo Cedraz; Acórdão 2.301/2018, rel. Ministro José Múcio, e Acórdão 1.805/2015, rel. Ministro Weder de Oliveira, todos do Plenário do TCU) . 
27.	Essa excepcionalidade não se aplica ao caso em tela, uma vez que: i) a licitação de solução de gerenciamento de serviços de TI é prática comum na APF e as organizações não costumam exigir declaração de fabricante; ii) o edital do PE 32/2019 e o termo de referência (TR) não apresentaram nenhuma justificativa para exigir a referida declaração; e iii) o ETP também não apresentou justificativa.
28.	Desse modo, propõe-se a realização de oitiva do Crea-SP para que apresente esclarecimentos quanto à exigência de declaração de fabricante como condição de habilitação técnica (item 9.11.2 do edital do PE 32/2019) , por contrariar o art. 3º, §1º, inciso I, da Lei 8.666/1993 e a jurisprudência deste Tribunal (Acórdão 480/2019, rel. Aroldo Cedraz; Ac 2.301/2018, rel. Ministro José Múcio e Acórdão 1.805/2015, Rel. Ministro Weder de Oliveira, todos do Plenário do TCU) .
2.2 Exigência de que a solução de gerenciamento de serviços e o assistente virtual sejam do mesmo fabricante
29.	O item 8.1.106 do TR do PE 32/2019 exigiu que a solução de gerenciamento de serviços e o assistente virtual (IA) fossem do mesmo fabricante na modalidade SaaS (peça 5, p. 63) sem que conste justificativa no TR, o que contraria o art. 3º, §1º, inciso I, da Lei 8.666/1993 e o art. 63, inciso I, da Instrução - Crea-SP 2594/2018, que veda exigências que "por excessiva, irrelevantes ou desnecessárias, limitam, injustificadamente, a competitividade ou direcionam ou favoreçam a contratação de prestador específico" (peça 21, p. 60) .
30.	No caso em tela, a empresa Major BS atendeu ao item 8.1.106 do TR, pois ofertou solução composta pelas ferramentas ISM (gerenciamento de serviços) e Luma (assistente virtual - IA) que pertencem à fabricante ServiceAide. 
31.	Entretanto, a convivência de ferramentas de gerenciamento e de assistente virtual de fabricantes distintos é possível sob o ponto de vista técnico, como é o caso, por exemplo, da própria ServiceAide. De acordo com informações obtidas no sítio da fabricante ServiceAide (https://serviceaide.com/meet-luma-the-virtual-agent/) , a ferramenta de assistente virtual Luma é compatível com diversas soluções de gerenciamento de serviços de outros fabricantes (peça 24, p. 13) , em uma evidência de que o item 8.1.106 do TR restringiu indevidamente a participação de empresas que comercializam soluções compostas por ferramentas de fabricantes distintos. 
32.	Vale ressaltar que esse item foi questionado na fase de esclarecimentos por empresa interessada em participar do PE 32/2019 sob a alegação de que a cláusula restringia a competividade sem razão técnica, mas a resposta do Conselho foi lacônica e não apresentou justificativa para manter a exigência: "Não está correto entendimento, deve atender ao estabelecido no edital" (peça 10,  p. 233-234 e 237) .
33.	Ante o exposto, é necessário realizar a oitiva do Crea-SP para que apresente esclarecimentos quanto à exigência de que a solução de gerenciamento de serviços e o assistente virtual (IA) fossem do mesmo fabricante na modalidade SaaS (item 8.1.106 do TR do edital do PE 32/2019) , em desacordo com o art. 3º, §1º, inciso I da Lei 8.666/1993 e o art. 63, inciso I, da Instrução - Crea-SP 2594/2018. 
2.3 Detalhamento excessivo do objeto e consequente direcionamento da licitação 
34.	O direcionamento da licitação contraria os princípios da ampla competitividade e da isonomia, além da jurisprudência do TCU, podendo-se citar as seguintes deliberações:
	"9.3.2. observe o disposto nos arts. 3º, 14 e 40, inciso I, da Lei nº 8.666/1993, e no art. 3º da Lei nº 10.520/2002, abstendo-se de incluir, nos instrumentos convocatórios, excessivo detalhamento do objeto, de modo a evitar o direcionamento da licitação ou a restrição de seu caráter competitivo, devendo justificar e fundamentar tecnicamente quaisquer especificações ou condições que restrinjam o universo de possíveis fornecedores dos bens ou prestadores de serviços objeto do certame (Acórdão 2407/2006-TCU-Plenário, rel. Ministro Benjamin Zymler) .
	Em licitações para aquisição de equipamentos, havendo no mercado diversos modelos que atendam completamente as necessidades da Administração, deve o órgão licitante identificar um conjunto representativo desses modelos antes de elaborar as especificações técnicas e a cotação de preços, de modo a evitar o direcionamento do certame para marca ou modelo específicos e a caracterizar a realização de ampla pesquisa de mercado (Jurisprudência Selecionada do Acórdão 2383/2014-TCU-Plenário, rel. Ministro José Múcio Monteiro) .
	9.2.2. atente, nos processos licitatórios que realizar, para as especificações técnicas sugeridas pelas unidades demandantes, de modo a realizar confrontações com os produtos existentes no mercado, de forma a evitar que sejam elas responsáveis por, via indireta, indicar bens de marcas ou características sem similaridade, com direcionamento indevido da licitação para produto ou fornecedor específico (Acórdão 1553/2008-TCU-Plenário, rel. Ministro Augusto Sherman) .
35.	O TR do edital do PE 32/2019 apresentou indícios de direcionamento da licitação para a solução de gerenciamento de serviços e assistente virtual da fabricante ServiceAide e da ferramenta de acesso remoto AnyDesk, conforme detalhado a seguir. 
Ferramenta de gerenciamento de serviços e assistente virtual 
36.	Há fortes indícios de que a equipe de planejamento direcionou a licitação para a solução de gerenciamento de serviços ISM e assistente virtual Luma, da fabricante ServiceAide, usando o artifício de definir uma lista extensa com mais de duzentos requisitos que a solução deveria atender, sem que existam justificativas no processo de planejamento para a real necessidade de tais requisitos para o Conselho (peça 5, p. 52-75, item 8.1) 
37.	Constatou-se que parte significativa das especificações técnicas exigidas para o assistente virtual no edital do PE 32/2019 é cópia literal de funcionalidades do assistente virtual Luma da fabricante ServiceAide, conforme tabela comparativa acostada à peça 32 dos autos.  
38.	Observou-se, ainda, que alguns requisitos são genéricos e usam termos como "outras infraestruturas e aplicações de rede de TI" e "outras tecnologias", indicando que a equipe de planejamento não fez uma análise criteriosa das especificações técnicas realmente necessárias para o Conselho, limitando-se a copiar as funcionalidades de ferramenta da fabricante ServiceAide, como demonstrado de forma detalhada na peça 32 e resumido no quadro 2:
Quadro 2 - Especificações técnicas do TR x Especificações do Luma Virtual Agent ServiceAide
	TR do Edital PE 32/2019 (peça 5, p. 71) 
	Luma Virtual Agent ServiceAide (peça 24, p. 13) 

	8.1.169 A ferramenta deve ser capaz de implementar ações corretivas de forma autônoma em sistemas usados por diferentes departamentos nas organizações integrando com Active Directory, Linus, MS Windows, VMware entre outras infraestrutura e aplicações de redes de TI;
	Luma is capable of autonomously implementing corrective actions in systems used by different departments across organizations. Integrates with Active Directory, Linux, MS Windows, VMware and other IT network infrastructure and applications.

	8.1.170 Integrar-se ao software utilizado pelas equipes de negócios em seus trabalhos diários, como CRM, ERP, HCM e outras tecnologias;
	Integrates with software used by business teams in their day-to-day jobs such as CRM, ERP, HCM and other technologies.

39.	Essa prática contraria diretriz da Instrução - Crea-SP 2594/2018 para que o ETP apresente as soluções de mercado (produtos, fornecedores, fabricantes) que atendam aos requisitos especificados e, caso a quantidade de fornecedores seja considerada restrita, seja verificada se os requisitos que limitam a participação são realmente indispensáveis, de modo avaliar a retirada ou flexibilização de tais requisitos (peça 21, p. 70, Anexo III, item 6, alínea "f") .
40.	Ademais, conforme observado nos parágrafos 29-33, o edital exigiu de forma injustificada que a solução de gerenciamento de serviços e o assistente virtual fossem do mesmo fabricante na modalidade SaaS. Considerando que os requisitos do edital para o assistente virtual se basearam em grande parte nas funcionalidades do Luma, da fabricante ServiceAide (peça 24) , a única solução de gerenciamento de serviços que poderia atender ao item 8.1.106 do edital seria a ferramenta ISM que pertence à mesma fabricante.
41.	Reforça esse entendimento o fato de a empresa Major BS ter vencido o certame com a oferta da solução ISM da ServiceAide e a solução Citsmart, ofertada pela empresa Central IT, ter sido reprovada na PoC, apesar de ser uma ferramenta adotada em diversas organizações públicas federais.
42.	Chama a atenção, ainda, o fato de a empresa Central IT ter apresentado atestados de capacidade técnica de organizações para as quais prestou serviços semelhantes enquanto a empresa Major BS não apresentou nenhum atestado de capacidade técnica emitido por suas contratantes, limitando-se a apresentar uma declaração da fabricante ServiceAide como habilitação técnica (peça 10, p. 267-277, e peça 11, p. 196) . 
43.	Vale lembrar que a Central IT ofertou o menor lance do PE 32/2019 e, após negociações, concordou em reduzir a proposta para R$ 14.895.234,56, uma diferença a menor de R$ 1,9 milhão em relação à proposta final da empresa Major BS, de R$ 16.800.000,00 (peça 6, p. 1 e 2) .
44.	É importante ressaltar que não é possível assegurar que o valor proposto pela Central IT representa a proposta mais vantajosa para o Crea-SP, uma vez que o PE 32/2019 não teve competitividade efetiva, conforme já foi observado (parágrafos 21-23) , e os valores obtidos poderiam ser significativamente menores em um cenário de maior concorrência. No entanto, é possível afirmar que, mesmo em um certame sem competitividade adequada para o montante envolvido, o Conselho aceitou pagar R$ 1,9 milhão a mais no objeto do PE 32/2019 em decorrência de especificações técnicas excessivas e que, aparentemente, direcionaram a licitação para a solução da fabricante ServiceAide, contrariando as diretrizes previstas na Instrução - Crea-SP 2594/2018 (peça 21, p. 59-60) :
"Art. 63 São vedadas especificações e exigências que
	I. Por excessivas, irrelevantes ou desnecessárias, limitam, injustificadamente, a competitividade ou direcionam ou favoreçam a contratação de prestador específico;
	II. Não representam a real demanda do Conselho, não se admitindo especificações que deixem de agregar valor ao resultado da contratação, ou sejam superiores às necessidades da Administração;"
45.	Além disso, há indícios de sobrepreço no que tange à subscrição de ferramenta ITSM na modalidade SaaS, cujo preço final obtido pelo Crea-SP no PE 32/2019 foi de R$ 6.886.619,00 para o período de 36 meses (peça 11, p. 181) A título de comparação, a Agência Nacional de Transportes Aquaviários (Antaq) promoveu o PE 3/2020, em fevereiro de 2020, para contratação de serviços de sustentação de TI, incluindo o uso de ferramenta ITSM na modalidade SaaS, e o preço obtido para a subscrição da ferramenta ITSM foi de R$ 17.256,31 mensais, o que corresponderia a R$ 621.227,16 para o período de 36 meses (peça 34, p. 2) . 
Ferramenta de acesso remoto
46.	A cópia literal de requisitos técnicos de ferramenta disponível no mercado voltou a ocorrer na definição da ferramenta de acesso remoto (peça 5, p. 73-75, item 8.1.182) . Verificou-se que as especificações exigidas nos subitens do item 8.1.182 do TR para a ferramenta de acesso remoto foram copiadas da ferramenta AnyDesk, caracterizando o direcionamento disfarçado do objeto, conforme tabela comparativa acostada aos autos (peça 32, p. 3-4) . 
47.	Em alguns itens, a equipe de planejamento não se atentou para termos que são mera propaganda da ferramenta AnyDesk e que não guardam relação com necessidades efetivas do Conselho (item 8.1.182.16) . Em outros casos, os requisitos não fazem sentido técnico (item 8.1.182.3) ou são desnecessários (item 8.1.182.15) ou são restritivos (8.1.182.5) . O quadro 3 apresenta exemplos dessas situações, sendo que a lista completa dos requisitos copiados se encontra na peça 32:
Quadro 3 - Especificações da ferramenta de acesso remoto x Especificações AnyDesk 
	TR do Edital do PE 32/2019 (peça 5, p. 74) 
	Site do AnyDesk (peça 31) 

	8.1.182.3 Deverá permitir trabalhar com 100 KB/s, independente a banda de rede e da internet;
	Trabalho fluído, mesmo com larguras de banda menores, como 100 kB/s. 

	8.1.182.5 Ser requisito obrigatório o uso da tecnologia de telecomunicações da Erlang, permitindo elevada disponibilidade e tempo de atividade garantido;
	Os nossos servidores utilizam a tecnologia de telecomunicações da Erlang. O que significa baixa latência, elevada disponibilidade e tempo de atividade garantido.

	8.1.182.15 A ferramenta deverá suportar teclados internacionais está (sic) disponível em vários idiomas;
	O AnyDesk suporta teclados internacionais e está disponível em mais de 28 idiomas.

	8.1.182.16 Deverá permitir transferir arquivos entre computadores, utilizando as funcionalidades copiar e colar ou utilizar a nova guia de transferência;
	Para transferir ficheiros entre computadores, basta copiar e colar ou utilizar a nova guia de transferência.

48.	No item 8.1.182.16, a equipe de planejamento copiou o termo "nova guia de transferência" que é propaganda de funcionalidade incorporada na versão mais atual do AnyDesk. Por sua vez, o item 8.1.182.15 não guarda relação com as necessidades do Conselho pois permite, por exemplo, a entrega de uma ferramenta de acesso remoto que não tenha versão em português, desde que esteja disponível "em vários idiomas" como o francês e o alemão. Por fim, o ETP e o TR não apresentam nenhuma justificativa para exigir a tecnologia Erlang (item 8.1.182.5) .
49.	Dessa sorte, propõe-se a realização de oitiva do Crea-SP para que apresente esclarecimentos quanto às especificações técnicas contidas no TR que se mostram excessivas e direcionam a licitação para a solução da fabricante ServiceAide e para a ferramenta de acesso remoto AnyDesk, em afronta ao art. 3º da Lei 8.666/1993 e ao art. 63, incisos I e II, da Instrução - Crea-SP 2594/2018.
3 - Ausência de metodologia de cálculo para os quantitativos de licenças e de serviços
50.	Outra irregularidade identificada na fase de planejamento é a ausência da metodologia de cálculo para os quantitativos constantes do Quadro 4.
Quadro 4 - Relação de quantitativos
	Componente
	Quantidade
	Referência no ETP

	Ferramenta de gerenciamento de serviços
	120 licenças concorrentes
30 licenças nomeadas
	Item xxii (peça 8, p. 21) 

	Ferramenta Assistente virtual cognitivo
	400.000 atendimentos ao usuário
200.000 execuções do orquestrador para automatização
	Item civii (peça 8, p. 34) 

	Serviço de envio de mensagens
	2.250 mensagens
	Item xxxv.6 (peça 8, p. 51) 

	Ferramenta de acesso remoto
	40 licenças
	Item clxxx.8 (peça 8, p. 38) 

	Serviços de desenvolvimento e operação assistida
	3.275 UST
	Peça 8, p. 140

51.	A equipe de planejamento estipulou os quantitativos descritos no quadro 4 sem que conste no ETP as devidas memórias de cálculo, o que afronta o art. 15, § 7º, inciso II, da Lei 8.666/1993 e o art. 6º da Instrução - Crea-SP 2594/2018 (peça 21, p. 34 e 70, grifou-se) :
	"Art. 6º A equipe de planejamento deverá realizar os Estudos Preliminares, com base no documento que formalizou a Demanda, conforme formulário constante no ANEXO III.
	Parágrafo Único. A equipe de planejamento deverá apresentar as justificativas quando não preencher quaisquer das informações solicitadas e elencadas no formulário (Anexo III) , as quais constarão no próprio documento.
ANEXO III
 (...) 
7 - ESTIMATIVA DAS QUANTIDADES 
	a) Definir e documentar o método para a estimativa das quantidades a serem contratadas; 
 (...) Utilizar informações das contratações anteriores, se for o caso; 
c) Incluir nos autos as memórias de cálculo e os documentos que lhe dão suporte; 
 (...) "
Ausência de catálogo de serviços
52.	Embora o Crea-SP tenha estabelecido o pagamento de serviços pela métrica UST (peça 5, p. 101, item 20) , o edital não apresenta o respectivo catálogo de serviços contendo os insumos necessários para a precificação das atividades. Não há como medir os serviços, pois não há detalhamento das atividades a serem realizadas e tampouco constam o esforço e a complexidade de cada tarefa, o que vai de encontro ao art. 7º, § 2º, inciso II, da Lei 8.666/1993 e ao art. 3º, inciso II, da Lei 10.520/2002. 
53.	A necessidade de definir previamente o catálogo de serviços em contratos que utilizam a métrica UST foi objeto de análise no Acórdão 2037/2019-TCU-Plenário, de relatoria do Ministro-Substituto Augusto Sherman, destacando-se as seguintes deliberações:
"9.1.3.7. para a suficiente caracterização do serviço a ser licitado (Lei 10.520/2002, art. 3º, II) , o respectivo Termo de Referência ou o Catálogo de Serviços devem conter, no mínimo, os seguintes elementos: nome do serviço, descrição detalhada do serviço, dos respectivos entregáveis e atividades, qualificação dos profissionais necessários, esforço necessário à execução dos serviços, prazo e quantitativo estimado;
	9.1.3.8. a divulgação da memória de cálculo que justifique o quantitativo de esforço, o quantitativo de unidades de serviço estimado e o fator de ponderação utilizado para cada serviço previsto contribui para a ampliação da competição do respectivo certame licitatório;"
54.	Apesar de o catálogo de serviços ser peça essencial na fase de planejamento para possibilitar o cálculo adequado do quantitativo de UST e, por consequência, do valor estimado da contratação, verificou-se que somente na reunião inicial do Contrato C-005/2020 é que o Conselho entregou à empresa Major BS o catálogo de serviços que a empresa deveria usar para precificar as atividades (peça 13, p. 64-72) . 
55.	Além disso, a falta de transparência na definição das atividades e dos respectivos preços dificulta a correta precificação dos serviços e pode ter inibido a participação de outras empresas no PE 32/2019, uma vez que somente três licitantes apresentaram propostas e uma delas não aparentava  capacidade técnica e econômica para prestar os serviços (Hard Code) .
56.	Ante o exposto, propõe-se realizar a oitiva do Crea-SP para que apresente esclarecimentos quanto aos seguintes pontos:
	56.1. elaboração do ETP sem que conste a memória de cálculo utilizada para definir os quantitativos estipulados no edital, contrariando o disposto no art. 15, § 7º, inciso II, da Lei 8.666/1993 e o art. 6º da Instrução - Crea-SP 2594/2018; e 
	56.2. ausência do catálogo de serviços mensurados em UST no edital do PE 32/2019, em desacordo com o disposto no art. 15, § 7º, inciso II, da Lei 8.666/1993 e a jurisprudência deste Tribunal (itens 9.1.3.7 e 9.1.3.8 do Acórdão 2037/2019-TCU-Plenário) . 
4 - Estimativa de preços deficiente
57.	O ETP e o TR não apresentam análise adequada dos preços estimados, o que pode ter ocasionado uma estimativa da contratação com sobrepreço.
58.	No caso do ETP, o item 9 - Estimativas de Preços ou Preços Referenciais - contém uma relação de contratações de diversas organizações públicas, com valores entre R$ 1 milhão a R$ 16 milhões, sem que exista qualquer juízo de valor quanto aos objetos dos contratos (peça 8, p. 16-18) . A mera leitura dos contratos seria suficiente para a equipe de planejamento constatar que diversos deles se referem à prestação de serviços de suporte técnico (service desk) e não à ferramenta de gerenciamento de serviços.    
59.	Verifica-se, ainda, que a lista de preços referenciais supracitada não foi utilizada no cálculo do preço estimado da contratação, que se limitou à pesquisa de preços com fornecedores, sem que existam justificativas para o descarte no ETP, o que contraria a Instrução - Crea-SP 2594/2018:
"ANEXO III (peça 21, p. 71, grifou-se) 
9 - Estimativas de Preços ou Preços Referenciais
a) Definir e documentar o método para estimativa de preços ou meios de previsão de preços referenciais, devendo seguir as diretrizes de normativo publicado pela Secretaria de Gestão do Ministério do Planejamento, Desenvolvimento e Gestão; 
b) Demonstrar nos estudos as memórias de cálculo da estimativa de preços ou dos preços referenciais e os documentos que lhe dão suporte;"  
60.	Assim como ocorreu no ETP, a equipe de planejamento elaborou o TR sem observar as diretrizes da Instrução - Crea-SP 2594/2018, pois o art. 10, inciso X, determina que o TR inclua a realização de estimativas detalhadas dos preços, com ampla pesquisa de mercado (peça 21, p. 36) .
61.	No caso em tela, a equipe de planejamento limitou-se à pesquisa de preços com três empresas (Major BS, Hard Code e Point Out) e não fez o detalhamento de custos unitários e nem o cálculo dos salários dos profissionais previstos no projeto de modo a ter subsídios para verificar se as cotações recebidas estavam de acordo com o mercado. 
62.	O quadro torna-se mais grave pelo fato de o Crea-SP ter selecionado empresas que não aparentam ter capacidade técnica e/ou econômica para prestar os serviços previstos no PE 32/2019.
63.	A empresa Point Out, criada em 2006, tem capital social de R$ 200,00 (duzentos reais) e a empresa Hard Code, criada em 16/7/2018, apresenta capital social de R$ 1.000,00 (peça 22, p. 4 e 6) e nenhuma das empresas informou a marca da solução de gerenciamentos de serviços comercializada. Ressalte-se que a sócia da empresa Hard Code apresentou informações contraditórias na proposta, pois afirmou que a empresa tinha mais de quinze anos de experiência, quando tinha apenas dezessete meses de existência à época da cotação [13/11/2019] peça 9, p. 14) .
64.	Por sua vez, a empresa Major BS foi criada em janeiro de 2018 e, aparentemente, não tinha experiência na prestação de serviços semelhantes, conforme análise constante dos parágrafos 87-94. Ressalte-se que a empresa prestava serviços de Business Intelligence (BI) no Crea-SP (Contrato C-021/2019 no montante de R$ 1,8 milhões) à época da pesquisa de preços do PE 32/2019, o que pode ter influenciado na sua escolha para a cotação de preços. Aliás, a evolução patrimonial da referida empresa desde que iniciou a prestação de serviços de BI no Crea-SP também indica que o Conselho era seu maior contratante. A empresa apresentava capital social de R$ 1.000,00 quando assinou o Contrato C-021/2019 para prestar os serviços de BI e quatro meses depois aumentou o capital social para R$ 200.000,00 (peça 11, p. 158 e peça 35) .    
65.	Além disso, questiona-se a consistência das cotações apresentadas pelas três empresas, uma vez que a minuta do TR encaminhada pelo Crea-SP não continha o catálogo de serviços, insumo necessário para a correta precificação dos serviços mensurados em UST que faziam parte do objeto a ser contratado.
66.	Ante o exposto, propõe-se a oitiva do Crea-SP para que informe os critérios usados para a escolha das três empresas consultadas, assim como a marca das soluções comercializadas por essas empresas, e justifique a estimativa de preços sem detalhamento dos custos unitários e limitada à consulta a fornecedores, em desacordo com o art. 10, inciso X, da Instrução - Crea-SP 2594/2018.
67.	Por fim, a proposta da empresa Hard Code anexada ao processo de planejamento do PE 32/2019 (volume 1 do processo administrativo L-124/2019) não apresenta a planilha com os valores dos itens (peça 9, p. 11-27) , razão pela qual será proposta a diligência do Crea-SP para a obtenção da planilha de preços.
5 - Previsão de pagamento em parcela única para a subscrição de licenças na modalidade SaaS 
68.	O objeto do PE 32/2019 refere-se à prestação de serviços de gerenciamento de serviços e assistente virtual cognitivo na modalidade SaaS (Software como Serviço, do inglês Software as a Service) . 
69.	Na modalidade de contratação SaaS, o contratante não adquire o software para incorporar à sua infraestrutura (licença perpétua) , mas usa o software como serviço prestado pelo fornecedor enquanto durar a relação contratual, semelhante a uma assinatura. Ao final do contrato, o contratante não tem licenças para continuar a executar o contrato por sua própria conta, mas, em contrapartida, o preço ofertado corresponde a todos os custos: hardware, software, instalação, atualização de versões e garantia. O pagamento de serviços na modalidade SaaS costuma ser feito de forma recorrente, sendo que a periodicidade pode ser mensal, trimestral ou anual, a depender da política do fornecedor.
70.	Apesar de a modalidade SaaS ter como característica o pagamento recorrente do uso do software contratado, o Crea-SP estipulou que o pagamento pelo uso das licenças de gerenciamento de serviços e assistente cognitivo por todo o período de vigência contratual (36 meses) deveria ser feito de uma única vez em até dez dias após o início da execução do contrato, como se fosse uma aquisição de licenças perpétuas (peça 5, p. 129) . 
71.	Ressalte-se que a empresa ServiceAide, fabricante da solução vencedora do PE 32/2019, adota o pagamento anual pela subscrição das licenças (peça 23, p. 2) , o que reforça o entendimento de que o pagamento único para três anos de uso de licenças na modalidade SaaS, prevista no item 37.1 do edital, caracteriza pagamento antecipado (peça 5, p. 119) .  
72.	O pagamento da subscrição de todas as licenças para o período de 36 meses é mais preocupante no caso concreto pois o Conselho não apresentou a metodologia de cálculo que fundamentou os quantitativos de licenças necessárias à prestação dos serviços (item 3 desta instrução) , aumentando o risco de contratação antieconômica, uma vez que não seria possível reduzir o número de licenças e, consequentemente, o valor a pagar nos próximos anos, caso se verifique no decorrer da execução do contrato que nem todas as licenças são necessárias.
73.	Dessa sorte, é necessário realizar a oitiva do Crea-SP para que apresente esclarecimentos quanto à previsão de pagamento em parcela única da subscrição das licenças por todo o período de 36 meses da vigência contratual (item 37.1 do TR do edital) , por caracterizar pagamento antecipado, hipótese vedada no item 18.1 do edital.
6 - Publicação do edital sem prévia análise da área jurídica
74.	Há indícios de que os gestores do Conselho autorizaram a publicação do aviso de licitação referente ao PE 32/2019 sem a avaliação prévia da minuta do edital pela área jurídica e de que tentaram encobrir essa irregularidade com a inclusão dos documentos no processo administrativo fora da ordem em que foram efetivamente elaborados.
75.	A Figura 1 apresenta a ordem em que os documentos foram criados e não como constam do processo administrativo L-124/2019, sendo possível observar que o parecer jurídico foi feito após a publicação do edital:

Figura 1 - Linha de tempo entre o envio da minuta do edital para análise jurídica e a abertura da sessão pública
76.	A Chefe da Unidade de Licitações e Contratos (Ulic) teria fornecido informações contraditórias ao enviar o processo para aprovação do Superintendente Administrativo em 6/12/2019 dizendo que a área jurídica já tinha analisado o edital:
Pronunciamento da Chefe da Ulic acostado à folha 320 do Processo Administrativo (peça 10, p. 194) 

77.	Observa-se que o pronunciamento da Chefe da Ulic datado de 6/12/2019, e acostado à folha 320 do processo administrativo, mencionou o parecer jurídico, a manifestação da área técnica e o despacho do Superintendente como se já tivessem sido elaborados, porém tais artefatos só foram criados nos dias 17/12/2019 e 18/12/2019, em que pese terem sido anexados às folhas 210-219 do processo administrativo (peça 9, p. 223-234) .
78.	De igual sorte, há indícios de que o Superintendente Administrativo assinou o Despacho datado de 18/12/2019 com informações falsas, pois no despacho o gestor encaminhou o processo para "publicação da licitação" sendo que o próprio Superintendente já tinha aprovado a publicação no dia 6/12/2019 (peça 9, p. 233-234, e peça 10, p. 195-196) .
79.	Por fim, verificou-se que parte das recomendações contidas no Parecer Jurídico 239/2019-DCT/SUPJUR não foram cumpridas, apesar de o Superintendente Administrativo afirmar no despacho que todas foram aceitas e implementadas (peça 9, p. 233-234) . 
80.	Cite-se, como exemplo, a recomendação para informar o valor estimado da contratação no item 34.2 do termo de referência (item 20 - peça 9, p. 228) . Apesar de o Superintendente afirmar que o item 20 foi atendido (peça 9, p. 234) , o edital publicado não apresenta o valor estimado da contratação (peça 5, p. 118, item 34.2) . 
81.	Essa aparente tentativa de dissimular a publicação do edital sem análise jurídica prévia só foi possível porque os processos administrativos do Crea-SP ainda são feitos em papel, o que permite a inserção de documentos fora da ordem em que foram realmente elaborados.
82.	Ante o exposto, propõe-se a oitiva do Crea-SP para que apresente esclarecimentos quanto à publicação do edital do PE 32/2019 sem análise prévia da área jurídica, em desacordo com o parágrafo único do art. 38 da Lei 8.666/1993, e quanto à inclusão de documentos no processo administrativo L-124/2019 com informações inverídicas (manifestação da Chefe da Ulic - folha 320, manifestação do Superintendente Administrativo - folha 218) , o que pode configurar a hipótese de fraude à licitação prevista no art. 93 da Lei 8.666/1993.
8 - Outras impropriedades
83.	O item 14.3 do edital do PE 32/2014 prevê que o contrato tem vigência de 36 meses, com possibilidade de prorrogação nos termos da Lei 8.666/1993, enquanto o item 22.1 veda a possibilidade de prorrogação (peça 5, p. 31 e 40) . 
84.	Por sua vez, o item 33.1 do TR prevê que o contrato tem vigência de 36 meses, podendo o serviço de manutenção das licenças, ter a sua duração renovada por iguais e sucessivos períodos, limitados a 48 meses, nos termos do artigo 57, inciso II, da Lei 8.666/1993 (peça 5, p. 117) .
85.	Ou seja, são informações conflitantes e que já tinham sido objeto de recomendação no Parecer Jurídico 239/2019-DCT-SUPJUR para que fossem saneadas (item 15 - peça 9, p. 227) . Todavia, em mais uma indicação de que as recomendações da área jurídica não foram seguidas porque o edital já tinha sido publicado, o Superintendente Administrativo prestou informações que não condizem com os fatos ao afirmar no despacho de 18/12/2019 que o item 15 do parecer foi "saneado com a unificação da duração do contrato em 36 meses, eliminadas as divergências conforme apontado na manifestação técnica às fls. 218" (peça 9, p. 233-234) .
86.	Ante o exposto, propõe-se a oitiva do Crea-SP para que apresente esclarecimentos quanto à manutenção de cláusulas (item 14.3 do edital e o item 33.1 do TR) que permitem a prorrogação do contrato, em desacordo com recomendação do Parecer Jurídico 239/2019-DCT/SUPJUR.
II - Indícios de irregularidade na condução da sessão pública do PE 32/2019
9 - Habilitação técnica indevida da empresa Major BS
87.	O item 9.11.1. do edital do PE 32/2019 exigiu a "comprovação de aptidão para desempenho de atividade pertinente e compatível em características, quantidades e prazos com o objeto desta licitação, mediante a apresentação de atestado (s) fornecido (s) por pessoas jurídicas de direito público ou privado" (peça 5, p. 24) . Ou seja, o Conselho exigiu a entrega de atestado de capacidade técnica para comprovação de experiência na prestação de serviços semelhantes de acordo com o art. 30, inciso II, da Lei 8.666/1993.
88.	Entretanto, ao analisar os documentos da habilitação técnica, verificou-se que a pregoeira do PE 32/2019 considerou uma declaração da fabricante ServiceAide de que a empresa Major BS estaria apta a desempenhar as atividades constantes do objeto licitado como sendo um atestado de capacidade técnica (peça 11, p. 196) . Trata-se de situação inusitada, pois o Conselho aceitou que a própria fabricante da solução ofertada, diretamente interessada na contratação de sua parceira, atestasse a experiência da empresa Major BS em prestação satisfatória de serviços semelhantes àqueles licitados.
89.	Ressalte-se que a empresa Major BS não apresentou nenhum atestado de capacidade técnica assinado por organização pública ou privada para a qual tenha efetivamente prestado serviços semelhantes àqueles licitados, o que indica que a empresa não possui experiência na área. 
90.	A empresa Central IT entrou com recurso questionando diversos pontos, inclusive a habilitação técnica da empresa Major BS por entender que a referida empresa não atendeu ao item 9.11.1 do edital. O Conselho refutou esse ponto com o seguinte argumento (peça 12, p. 28) :
	"No tocante as demais alegações do recorrente, a equipe técnica entende que não procedem, pois a empresa vencedora demonstrou plena capacidade de desempenhar satisfatoriamente o objeto licitado, tendo sido aprovada na POC, conforme se vê da respectiva ata do dia, ao contrário da recorrente que reconhece, ela própria, que não possui capacidade para o desempenho do serviço."
91.	Cabe destacar que a aprovação da ferramenta ofertada pela empresa Major BS na PoC não substitui a entrega do atestado de capacidade técnica. Primeiro, porque seria uma burla ao princípio da vinculação ao instrumento convocatório ao permitir o descumprimento do item 9.11.1 do edital. Segundo, porque o objeto licitado transcende a disponibilização de solução de gerenciamento de serviços na modalidade SaaS, a qual foi objeto da PoC, e prevê a prestação de serviços que incluem, por exemplo, levantamento de dados e requisitos, definição de regras, desenvolvimento de processos e consultoria (peça 5, p. 48, item 5) . 
92.	Por fim, observa-se que os serviços licitados correspondem a 57% do valor total da contratação (R$ 9.669.403,00 / R$ 16.800.000,00) , o que demonstra a importância de a empresa contratada apresentar atestado de capacidade técnica comprovando sua experiência e não apenas ter a ferramenta aprovada na PoC (peça 11, p. 181-182) .
93.	Conclui-se que o aceite de declaração do fabricante da solução de gerenciamento de serviços no lugar de atestado de capacidade técnica contrariou os princípios da vinculação ao instrumento convocatório e da isonomia, previstos no art. 3º, além do art. 41, caput, da Lei 8.666/1993.
94.	É necessário, portanto, realizar a oitiva do Crea-SP para que apresente esclarecimentos quanto ao aceite de documento inválido (declaração de fabricante) para atestar a capacidade técnica da empresa Major BS, exigida no item 9.11.1 do edital do PE 32/2019, em afronta aos princípios da vinculação ao instrumento convocatório e da isonomia, previstos no art. 3º, além do art. 41, caput, da Lei 8.666/1993.  
10 - Empresa Major BS não apresentou planilha de custo e formação de preços, o que impossibilitou a análise de compatibilidade dos preços unitários com os valores de mercado
95.	O inciso II do art. 7ª da Lei 8.666/1993 condiciona a licitação de serviços à existência de orçamento detalhado em planilhas que expressem a composição de todos os seus custos unitários. Em consonância com o referido dispositivo legal, o TCU prolatou o Acórdão 2037/2019-TCU-Plenário, de relatoria do Ministro-Substituto Augusto Sherman, em que reforça a necessidade de as organizações federais exigirem a entrega da PCFP a fim de minimizar o risco de sobrepreço: 
"9.1.3.9. a exigência do fornecimento à Administração da planilha de custo e formação de preço pelo vencedor da licitação, juntamente com a proposta de preços, é medida que contribui para minimizar o risco de sobrepreço; e 
9.1.3.10. o valor estimado e contratado deve ser compatível com a planilha de custo e formação de preço, que deverá ser elaborada na fase de planejamento da contratação, com o fito de calcular o valor estimado da contratação e estabelecido no Termo de Referência;" 
96.	Em linha com o art. 7º da Lei 8.666/1993, o edital do PE 32/2019 previu a entrega de PCFP em conjunto com a proposta (peça 5, p. 14 e 16, grifou-se) :
	8.2 A análise da exequibilidade da proposta de preços deverá ser realizada com o auxílio da Formação de Preços, a ser preenchida pelo licitante em relação à sua proposta final, conforme anexo deste Edital.
8.3 A Proposta/Formação de Preços deverá ser encaminhada pelo licitante exclusivamente via sistema, no prazo de 02 (duas) horas, contado da solicitação do pregoeiro, com os respectivos valores readequados ao lance vencedor, e será analisada pelo Pregoeiro no momento da aceitação do lance vencedor.
 (...) 
8.10. Todos os dados informados pelo licitante em sua planilha deverão refletir com fidelidade os custos especificados e a margem de lucro pretendida.
8.11. O Pregoeiro analisará a compatibilidade dos preços unitários apresentados na Planilha de Custos e Formação de Preços com aqueles praticados no mercado em relação aos insumos e também quanto aos salários das categorias envolvidas na contratação;"
97.	Verificou-se, contudo, que a empresa Major BS não apresentou a referida planilha e não há registro no processo administrativo de que a pregoeira tenha solicitado o envio do documento. O edital vincula todos os licitantes e a pregoeira não poderia ter usado de discricionariedade para desconsiderar a exigência de PCFP prevista no edital do PE 32/2019 no caso da empresa Major BS.
98.	Além disso, devido à ausência da PCFP, a pregoeira não teve elementos para "analisar a compatibilidade dos preços unitários com aqueles praticados no mercado em relação aos insumos e também quanto aos salários das categorias envolvidas na contratação", conforme exigido no item 8.11 do edital.
99.	Desse modo, deve-se realizar a oitiva do Crea-SP para se manifeste quanto: i) à adjudicação e homologação da proposta da empresa Major BS sem que a licitante tenha fornecido a PCFP exigida no item 8.3 do edital do PE 32/2019; e ii) à ausência de análise de compatibilidade dos preços unitários da referida planilha com aqueles praticados no mercado em relação aos insumos e quanto aos salários das categorias envolvidas na contratação, exigido no item 8.11 do edital do PE 32/2019, em afronta ao princípio da vinculação ao instrumento convocatório, previsto no art. 3º, e ao art. 41, caput, da Lei 8.666/1993.
III - Indícios de irregularidade na fase de execução contratual
100.	A linha de tempo apresentada a seguir sintetiza diversos indícios de irregularidades identificados na execução contratual que serão detalhados nos próximos itens desta instrução.
Figura 2 - Linha de tempo entre a interposição do recurso e a publicação do Contrato C-005/2020

11 - Atraso de três meses na publicação do contrato
101.	Embora o campo com a data de assinatura do Contrato C-005/2020 esteja em branco, o extrato publicado no DOU no dia 26/6/2020 informa que a assinatura ocorreu em 27/2/2020 (peça 6, p. 25 e peça 13, p. 54) , o que corresponde a um atraso de quase três meses em relação ao prazo previsto na Lei de Licitações sem que existam justificativas no processo de execução contratual.
102.	De acordo com o parágrafo único do art. 61 da Lei 8.666/1993, a publicação do instrumento de contrato é condição indispensável para a sua eficácia e deve ser providenciada até o quinto dia útil do mês seguinte ao de sua assinatura, para ocorrer no prazo de vinte dias daquela data. Considerando que o contrato foi assinado em 27/2/2020, a publicação do extrato deveria ter ocorrido até 30/3/2020, porém a publicação ocorreu somente em 26/6/2020, quando já tinham sido emitidas seis notas fiscais no valor total de R$ 7.943.196,29, conforme Figura 2.
103.	Ante o exposto, é necessário realizar a oitiva do Crea-SP para que apresente esclarecimentos quanto ao atraso na publicação do extrato do Contrato C-005/2020, celebrado em 27/2/2020, em desatenção ao parágrafo único do art. 61 da Lei 8.666/1993, art. 15 da Instrução - Crea-SP 2594/2018 e à cláusula vigésima quinta, subcláusula primeira, do contrato.
12 - Início de prestação dos serviços antes da homologação do certame
104.	Pelo que consta dos autos do Crea-SP, a empresa Major BS iniciou a prestação dos serviços em 11/2/2020 quando ainda estava em andamento a análise de recurso interposto pela empresa Central IT e cujo julgamento só ocorreu em 14/2/2020, mesma data em que foi homologado o certame, conforme breve descrição dos acontecimentos apresentada a seguir.
105.	O Crea-SP realizou a primeira reunião (kick-off) com a empresa Major BS no dia 11/2/2020 para discutir os termos para a disponibilização das licenças subscritas, sendo que a abertura da Ordem de Serviço de Fornecimento (OSF) das licenças (OSF 1/2020) , no valor de R$ 7.100.597,01, e a ser paga em três parcelas de R$ 2.366.865,67, foi aprovada na mesma data. Durante a reunião, o preposto da empresa recebeu o catálogo de serviços que deveria usar para precificar as atividades no decorrer do contrato (peça 13, p. 63-73 e peça 14, p. 1-2) .
106.	Em 13/2/2020, o Chefe da Unidade de Infraestrutura de Tecnologia (UIT) do Crea-SP à época, Sr. Danilo Formaggi, assinou relatório técnico em que recomendava o indeferimento do recurso da Central IT e, no mesmo dia, o gestor assinou o termo de recebimento provisório referente à subscrição das licenças constantes da OSF 1/2020 (peça 12, p. 28 e peça 14, p. 12) . 
107.	Em 14/2/2020, a autoridade competente indeferiu o recurso da Central IT e homologou o PE 32/2019. O resultado do certame foi publicado no DOU no dia 17/2/2020, mesma data em que foi feito o empenho de R$ 10.500.000,00 para o contrato decorrente do PE 32/2019 (peça 12, p. 31-32, 39 e 42) .
108.	Ou seja, o Conselho iniciou os serviços com a empresa Major BS e assumiu despesa superior a R$ 7 milhões enquanto o certame se encontrava suspenso aguardando o julgamento do recurso interposto pela empresa Central IT. Trata-se de irregularidade grave e representa mais um indício de que o certame foi direcionado à empresa Major BS desde a concepção do ETP que já continha especificações excessivas e restritivas, o que pode configurar a hipótese de fraude à licitação prevista no art. 93 da Lei 8.666/1993. 
109.	Ante o exposto, é necessário realizar a oitiva do Crea-SP para que apresente os seguintes esclarecimentos:
	109.1. início da prestação dos serviços com a empresa Major BS quando o PE 32/2019 se encontrava suspenso aguardando o julgamento de recurso interposto pela empresa Central IT, em afronta ao art. 109, § 1º, da Lei 8.666/1993 e à cláusula décima primeira da minuta do Contrato, item 11.1.3, que condiciona o início dos serviços à assinatura do contrato, o que pode configurar a hipótese de fraude à licitação prevista no art. 93 da Lei 8.666/1993;
	109.2. realização de despesa (abertura da OSF 1/2020 e recebimento provisório) sem que fosse efetuado o seu prévio empenho, em desacordo com o art. 60 da Lei 4.320/1964, uma vez que os serviços foram prestados no período compreendido entre os dias 11 e 13/2/2020 e a respectiva nota de empenho foi emitida somente no dia 17/2/2020; e
	109.3. pagamento relativo à NF 21, no valor de R$ 2.366.865,67, no dia 21/2/2020, seis dias antes da assinatura do Contrato C-005/2020 (27/2/2020) . 
13 - Pagamento de licenças da ferramenta de acesso remoto e o pacote de serviço de envio de mensagens por Whatsapp sem evidência de entrega. 
110.	A OSF 1/2020, no valor de R$ 7.100,597,00, refere-se à disponibilização de licenças de todas as ferramentas previstas no Contrato C-005/2020: gerenciamento de serviços (ISM) , assistente cognitivo (Luma) , de acesso remoto, além de pacote de serviço de mensagens por Whatsapp (peça 14, p. 1-2) .
111.	Entretanto, os artefatos comprobatórios entregues pela contratada, e que foram aceitos sem questionamento pelo Conselho, referem-se somente às subscrições de licenças das ferramentas ISM e Luma (peça 14, p. 5-17) . Não há registro da entrega das quarenta licenças da ferramenta de acesso remoto que correspondem ao valor de R$ 213.978,00 e nem da entrega do pacote de serviço de mensagens por Whatsapp (peça 11, p. 181) e que deveriam ser disponibilizadas em até dez dias após o início dos serviços, conforme cronograma físico-financeiro do Contrato C-005/2020 (peça 13, p. 49, item 15.2) . Cabe destacar que a planilha de preços do Crea-SP não separou o preço do serviço de mensagens do preço da subscrição das licenças de gerenciamento de serviços e assistente cognitivo. 
112.	Desse modo, propõe-se a oitiva do Crea-SP para que apresente esclarecimentos quanto ao aceite da OSF 1/2020 e ao pagamento das notas fiscais 21, 22 e 25 sem evidência de entrega das licenças da ferramenta de acesso remoto, no montante de R$ 213.978,00 e do pacote de serviço de envio de mensagens por Whatsapp.
14 - Pagamento pelo serviço de criação de identidade visual prestado de forma incompleta
113.	O serviço de "criação de identidade visual" faz parte do objeto do contrato ao preço fixo de R$ 217.343,00 e tem como escopo a execução de onze atividades relacionadas no item 4.4.31 do Contrato C-005/2020 a seguir transcrito (T1 V1, p. 27 e folha 14, grifou-se) .
"4.4.31 A contratada deverá criar a identidade visual das ferramentas de gerenciamento de serviço com assistente virtual cognitivo (A.I) através do seguinte escopo;
4.4.31.1 Ações Comunicação Service Management;
4.4.31.2 Criar identidade visual do projeto e manual de aplicação;
4.4.31.3 Desenvolver até 3 personagens da comunicação para o projeto;
4.4.31.4 Criar padrões de até 10 documentos para comunicação;
4.4.31.5 Elaborar plano macro de comunicação do projeto e eventos previstos;
4.4.31.6 Elaborar material de divulgação de projeto, flyer, cartaz, e-mails, entre outros para orientar a utilização das ferramentas e criação de cultura;
4.4.31.7 Criar padrão de telas para a solução de serviços;
4.4.31.8 Desenvolver modelos de comunicados de projeto;
4.4.31.9 Planejar, estruturar e acompanhar até 5 eventos de apresentação do projeto;
4.4.31.10 Desenvolver apresentações executivas de projeto; 
4.4.31.11 Desenvolver material visual para reunião inicial de projeto;
114.	Ocorre, porém, que a Ordem de Serviço Técnico (OST) 5/2020, referente à criação de identidade visual, limitou a demanda à execução dos serviços relativos aos subitens 4.4.31.2 e 4.4.31.3, situação que pode ser comprovada pela análise dos artefatos entregues: estudo e manual de identidade visual (peça 19, p. 1 e 4-97) . A equipe de fiscalização do Conselho não questionou a abertura de OST sem a inclusão das demais atividades previstas no contrato, recebeu os serviços incompletos e atestou, de forma integral, a respectiva nota fiscal (peça 19, p. 98-101 e 106) . 
115.	Ante o exposto, é necessário realizar a oitiva do Crea-SP para que apresente esclarecimentos quanto ao pagamento integral pelo serviço de criação de identidade visual sem a existência de evidências de que a contratada tenha prestado as atividades descritas nos subitens 4.4.31.1, 4.4.31.4 a 4.4.31.11 do Contrato C-005/2020.
116.	Além disso, é preciso realizar diligência para obter cópia integral do Termo de Recebimento Definitivo (TRD) da OST 5/2020, uma vez que só consta a primeira página do TRD no processo administrativo L-124/2019, faltando as folhas 590 e 591 (peça 19, p. 101) .
15 - Indícios de sobrepreço por quantitativo UST e de superfaturamento
117.	O preço de uma UST no Contrato C-005/2020 é de R$ 2.866,12 e a fórmula utilizada para quantificar as UST dos serviços leva em conta a complexidade das atividades: Total de UST da atividade = 1 UST x Complexidade. Por sua vez, a complexidade pode ser classificada como baixa, média e alta.
118.	Ao analisar o catálogo de serviços (peça 12, p. 64-72) e as OST constantes do processo administrativo, foi possível identificar diversas irregularidades que têm contribuído para o superfaturamento recorrente dos serviços mensurados em UST.
119.	O Quadro 5 relaciona todas as OST que constam dos autos e que foram emitidas desde 18/3/2020 para serviços medidos em UST. A OST 5/2020 não consta do quadro pois se refere ao serviço de Criação de Identidade Visual que tem preço fixo de R$ 217.343,00 e não é medido em UST:
Quadro 5 - Relação de OST emitidas para serviços medidos em UST
	OST
	D. inicial
	D. final
	UST
	Valor R$

	1/2020
	18/3/2020
	30/3/2020
	42
	120.377,04

	2/2020
	1º/4/2020
	24/4/2020
	126
	361.131,12

	3/2020
	1º/5/2020
	29/5/2020
	126
	361.131,12

	4/2020
	2/6/2020
	24/6/2020
	126
	361.131,12

	6/2020
	1º/7/2020
	24/7/2020
	126
	361.131,12

	Total R$
	1.564.901,52

Sobrepreço de quantitativos UST 
120.	O catálogo de serviços permite a cobrança de preços exorbitantes para execução de atividades simples por meio dos seguintes artifícios:
	120.1. a complexidade (baixa, média, alta) varia conforme a quantidade de vezes que determinada atividade é executada e não pela dificuldade de execução do serviço, como é o caso, por exemplo, da atividade Configuração de Comunicação. Esse serviço envolve a criação de templates de e-mail a serem enviados para determinados eventos e o seu cadastramento na ferramenta. A cobrança ocorre conforme a quantidade de templates criados (peça 13, p. 71, item 27) :
Complexidade Baixa - de 1 a 2 templates - 5 UST ou R$ 14.330,60
Complexidade Média - de 3 a 4 templates - 7 UST ou R$ 20.062,84
Complexidade Alta - Acima de 4 templates - 10 UST ou R$ 28.662,20
	120.2. ou seja, a criação de cinco templates de e-mail, atividade que não demandaria mais do que um dia de trabalho do profissional, custa R$ 28,6 mil, valor mais do que suficiente para pagar o salário mensal do implementador ISM, os respectivos custos indiretos, encargos sociais e o lucro da empresa (vide quadro 7 desta instrução) . 
	120.3. outro exemplo de distorções graves no catálogo que permitem o sobrepreço dos quantitativos de UST é a atividade de Definição de Padrões da Ferramenta. Esse serviço consiste na parametrização de determinadas funções no sistema e o catálogo considerou a seguinte precificação (peça 13, p. 64, item 2) :
Complexidade Baixa - de 1 a 4 definições - 1 UST ou R$ 2.866,12
Complexidade Média - de 5 a 7 definições - 2 UST ou R$ 5.732,24
Complexidade Alta - Acima de 8 definições - 3 UST ou R$ 8,598,36
	120.4. de acordo com os critérios supracitados, se a empresa fizer quatro definições no período da OST (exemplo: configurar e-mail de entrada, configurar e-mail de saída, definir tempo de expiração de sessão, definição de padrão de e-mail) o preço é de R$ 2,8 mil. Todavia, se fizer cinco definições simples no mesmo período da OST, recebe o dobro do valor, R$ 5,6 mil sem razões técnicas para isso.
121.	A fabricante ServiceAide disponibiliza diversos tutoriais na internet para a utilização da ferramenta ISM, sendo possível constatar que as atividades de parametrização do sistema não são complexas e não justificam os quantitativos de UST definidos. É o caso, por exemplo, das atividades de configuração de e-mail de entrada e de saída, que podem ser executadas conjuntamente em menos de quatro minutos, conforme tutorial disponível na internet (https://www.youtube.com/watch?v=et9TlwMrZuw&feature=youtu.be, acesso em 23/9/2019) , para as quais o Crea-SP vem pagando, no mínimo, R$ 2.866,12 quando classificadas como sendo de complexidade baixa.
122.	Além disso, verificou-se que determinadas atividades constantes das OST apresentam quantitativos de UST em desacordo com os critérios do catálogo de serviço. Por exemplo, na OST 2/2020 (peça 16, p. 2-3, item 5) se precificou a atividade Configuração de Comunicação, relativa à criação de templates de e-mail, em 20 UST, porém o quantitativo deveria ser de 10 UST se fossem seguidos os critérios do catálogo (parágrafo 120.1) . 
123.	Nesse exemplo, teria ocorrido uma cobrança a maior de 10 UST ou R$ 28.661,20. Considerando que as OST 3/2020 e 4/2020 também precificaram essa atividade em 20 UST (peça 17, p. 2-3, item 5 e peça 18, p. 2-3, item 5) , o superfaturamento somente para essa atividade teria sido de R$ 85.983,60 [10 UST * R$ 2.866,12 * 3 OST].
124.	Por fim, observou-se que os preços dos serviços medidos em UST têm se mantido constantes: 126 UST (R$ 361.131,12) nos meses de abril, maio, junho e julho de 2020. Trata-se de situação incomum pois as atividades deveriam ocorrer sob demanda. Verificou-se que todas as atividades e respectivos quantitativos são idênticos nas OST 2/2020, 3/2020 e 4/2020. Por sua vez, a OST 6/2020 foi aberta com valores "a apurar" e ao final da execução chegou coincidentemente ao mesmo quantitativo de 126 UST, embora com atividades diferentes das demais OST, o que indica possível manipulação dos quantitativos de modo a chegar ao valor pré-determinado pela empresa contratada (peça 19, p. 1-5 e p. 49) . Somente nas OST 2/2020, 3/2020 e 4/2020, o Conselho pagou R$ 172 mil para configurar templates de e-mail (peças 16, 17 e 18, p. 2-3, item 5) .
Cálculo do superfaturamento
125.		Em virtude da impossibilidade de medir os serviços pela métrica de UST, devido à imprestabilidade do catálogo de serviços, conforme demonstrado anteriormente, o método utilizado para o cálculo do superfaturamento consistirá no levantamento efetivo de todos os custos com os funcionários alocados para o projeto, incluindo custos indiretos, encargos sociais, lucro e tributos.
126.	Método idêntico foi adotado em processo de representação no âmbito do Ministério da Saúde, quando avaliada a execução do Contrato 19/2014 (TC Processo 031.439/2018-7, de relatoria do Ministro-Substituto Augusto Sherman) , dando origem aos Acórdão 2776/2018-TCU-Plenário e 2.799/2019-TCU-Plenário) .
127.	O levantamento de custos será feito com base na metodologia definida na IN - SLTI/MP 5/2017, atualizada pela IN - MP 7/2018, para o cálculo dos custos indiretos, tributos e lucros que podem ser utilizadas na contratação de serviços preponderantemente de mão de obra, como é o caso do Contrato C-005/2020. 
128.	Embora os serviços prestados no Contrato C-005/2020 não se refiram a posto de trabalho, entende-se que a metodologia da IN - SLTI/MP 5/2017 é a que permite obter o valor mais próximo ao custo real da empresa nesse contrato, incluindo o lucro, que deve ser compatível com a atividade. A opção adotada, portanto, está em consonância com o princípio do conservadorismo.
129.	A análise refere-se ao período compreendido entre 18/3/2020 (data de abertura da OST 1/2020) a 24/7/2020 (data de fechamento da OST 6/2020, que é a última OST constante dos autos) . A empresa Major BS tem uma equipe de cinco "consultores" alocados em período integral no Crea-SP (1 consultor ITIL líder, 1 consultor ITIL, 2 implementadores ISM e 1 consultor de curadoria) , além do gerente de projeto, para a prestação dos serviços medidos em UST (peça 15, p. 13) .
130.	Os salários considerados no cálculo de superfaturamento foram obtidos em duas fontes: anúncios da própria Major BS para os cargos de gerente de projeto ITSM e de analistas ITSM sênior (implementador) e pleno (curadoria) e pesquisa em site especializado para os demais cargos, Consultor ITIL sênior e Consultor ITIL.
Quadro 6 - Pesquisa de remuneração dos perfis profissionais alocados no Contrato C-005/2020
	Cargo
	Salário R$
	Fonte

	Gerente de Projeto
	15.000,00
	Anúncio da Major BS - gerente de projeto (peça 33, p. 1) 

	Consultor ITIL sênior 
	13.000,00
	Site especializado (1) - consultor de TI sênior (peça 33, p. 2) 

	Consultor ITIL            
	10.000,00
	Site especializado (1) - consultor de TI pleno (peça 33, p. 2) 

	Consultor ISM - Implementador
	9.000,00
	Anúncio da Major BS - analista ITSM sênior (peça 33, p. 1) 

	Consultor I.A. (Curadoria) 
	6.000,00
	Anúncio da Major BS - analista ITSM pleno (peça 33, p. 1) 

 (1)	https://www.salario.com.br/profissao/consultor-de-tecnologia-da-informacao-cbo-212405/sao-paulo-sp/
131.	O cálculo incluiu todas as despesas, custos indiretos, tributos, obrigações legais e o lucro da empresa e considerou as seguintes premissas favoráveis à contratada: 
	131.1. utilização de salários superiores aos que foram encontrados na pesquisa em site especializado para os cargos Consultor de TI sênior e pleno; e
	131.2. o lucro da empresa foi estipulado em 15% (em vez do percentual de 10% usualmente adotado no mercado) sobre o valor dos salários e dos custos.
132.	Os resultados dessa apuração estão detalhados no demonstrativo de cálculo constante da peça 36 e condensados abaixo:
Quadro 7: Custos e lucro estimado da empresa Major BS no período de 18/3/2020 a 24/7/2020 (quatro meses e meio) 
	Cargo
	Salário mensal
	Custo + Lucro total por mês
	Número de profissionais x período
	Custo + Lucro total

	Gerente de Projetos ITSM
	15.000,00
	34.658,51
	1 por 4,5 meses
	155.963,28

	Consultor ITIL sênior
	13.000,00
	30.205,21
	1 por 4,5 meses
	135.923,45

	Consultor ITIL
	10.000,00
	23.525,27
	1 por 4,5 meses
	105.863,72

	Consultor ISM (Implementador) 
	9.000,00
	21.298,62
	2 por 4,5 meses
	191.687,61

	Consultor I.A. (Curadoria) 
	6.000,00
	14.618,68
	1 por 4,5 meses
	65.784,07

	Total no período de 4,5 meses
	R$ 655.222,12

	Total por mês
	R$ 145.604,91

133.	Ou seja, mesmo com um lucro acima da média e com salários estimados acima dos valores de mercado encontrados para os cargos de Consultores ITIL sênior e pleno, o valor do custo mais lucros corresponde ao montante de R$ 655.222,12 em quatro meses e meio de execução contratual. Considerando que o Conselho pagou R$ 1.564.901,52 para o mesmo período, constata-se superfaturamento de 138% (R$ 909.679,40) . 
134.	De acordo com as informações do quadro 7, também é possível verificar que o preço máximo dos serviços de desenvolvimento e operação assistida a ser pago mensalmente para a contratada, considerando a alocação de seis funcionários, não pode ser maior do que R$ 145.604,91, sob pena de ocorrer superfaturamento. Vale lembrar, contudo, que o Crea-SP pagou mensalmente o preço de R$ 363.131,12 no período de abril a julho de 2020 (vide quadro 5) .
135.	Essa diferença significativa demonstra que o erro na pesquisa de preços relativa à parcela de serviços era possível de ter sido detectado pelos gestores do Crea-SP na fase de planejamento. De igual sorte, o superfaturamento poderia ter sido evitado se a pregoeira tivesse exigido a entrega da PCFP da empresa Major BS para realizar a análise da compatibilidade dos preços ofertados com aqueles praticados no mercado em relação aos insumos e também quanto aos salários das categorias envolvidas na contratação, conforme o disposto nos itens 8.3 e 8.11 do edital (parágrafos 96-98) .
Análise Final
136.	Consoante o art. 276 do Regimento Interno/TCU, o Relator poderá, em caso de urgência, de fundado receio de grave lesão ao Erário, ao interesse público, ou de risco de ineficácia da decisão de mérito, de ofício ou mediante provocação, adotar medida cautelar, determinando a suspensão do procedimento impugnado, até que o Tribunal julgue o mérito da questão. Tal providência deverá ser adotada quando presentes os pressupostos do fumus boni iuris e do periculum in mora.
137.	Analisando os elementos apresentados nesta instrução, verifica-se que há, nos autos, os pressupostos acima mencionados.
138.	Os indícios de restrição indevida à competitividade, de direcionamento da licitação para a solução da fabricante ServiceAide, de favorecimento à empresa Major BS e de superfaturamento caracterizam o instituto do fumus boni iuris e devem ser analisados com maior profundidade por esta unidade técnica, em vista da real possibilidade de ter havido distorções no PE 32/2019 e no Contrato C-005/2020.
139.	Os indícios de superfaturamento recorrente nos pagamentos mensais referentes aos serviços medidos em UST evidenciam o periculum in mora e poderão ensejar maior prejuízo ao Crea-SP e ao interesse público e comprometer a eficácia da decisão de mérito que vier a ser proferida pelo Tribunal, motivo pelo qual avalia-se a viabilidade de determinar cautelarmente um limite de valores a serem pagos pelo Crea-SP à contratada.
140.	De outra parte, verifica-se que a paralisação total dos serviços de implantação da ferramenta de gerenciamento de serviços poderia vir a caracterizar o periculum in mora ao reverso. Entretanto, a adoção da medida cautelar, na forma requerida por esta unidade técnica, não é capaz de trazer prejuízos significativos ao Crea-SP, uma vez que limita tão somente o pagamento dos serviços medidos em UST que excedam a cifra de R$ 145.604,91 mensais.
141.	Desse modo, propõe-se cautelar, sem oitiva prévia das partes, para que o Conselho se abstenha de realizar pagamento pelos serviços medidos em UST que excedam a cifra de R$ 145.604,91 mensais.
CONCLUSÃO
142.	A presente representação foi autuada pela Sefti após a equipe de acompanhamento de editais e contratações de TI (TC Processo 016.997/2020-4) ter identificado indícios de restrição indevida à competitividade e de contratação antieconômica no PE 32/2019 promovido pelo Crea-SP (parágrafos 4-5) .
143.	A partir da análise do processo de planejamento da contratação e de documentos relativos à execução contratual, identificaram-se indícios de irregularidades nas fases de planejamento do PE 32/2019 (itens 1 a 8) e na condução da sessão pública do PE 32/2019 (itens 9 e 10) que teriam direcionado a licitação para a solução da fabricante ServiceAide e beneficiado a empresa Major BS. 
144.	Também foram identificados indícios graves de irregularidades na execução do Contrato C-005/2020 (itens 11 a 15) , notadamente o início da prestação dos serviços antes da homologação do certame, pagamentos por serviços prestados parcialmente e superfaturamento de cerca de 138% na prestação de serviços medidos em UST.
145.	Em decorrência de tais indícios, será proposta a realização de oitivas do Crea-SP e da empresa Major BS e inspeção remota no Crea-SP, por meio de acesso ao ambiente computacional e aos sistemas daquele Conselho a fim de obter informações que permitam elucidar os fatos narrados nesta representação.
146.	Além disso, será proposta medida cautelar, de ofício, para que o Conselho se abstenha de realizar pagamento pelos serviços medidos em UST que excedam a cifra de R$ 145.604,91 mensais.
147.	Por fim, será proposta a realização de diligência para obtenção de documentos necessários à análise mais aprofundada da questão.
PROPOSTA DE ENCAMINHAMENTO 
148.	Ante todo o exposto, submetem-se os autos ao gabinete do Relator, Ministro Benjamim Zymler, com as seguintes propostas:
148.1.	conhecer da presente representação, satisfeitos os requisitos de admissibilidade previstos nos arts. 235 e 237, inciso VI, do Regimento Interno deste Tribunal e no art. 103, § 1º, c/c art. 106, §3º, inciso II, da Resolução - TCU 259/2014;
148.2.	determinar, de ofício, cautelarmente, nos termos do art. 276, caput, do Regimento Interno/TCU, ao Conselho Regional de Engenharia e Agronomia do Estado de São Paulo que se abstenha de efetuar pagamentos mensais para os serviços medidos em UST no âmbito do Contrato C-005/2020, firmado com a empresa Major RP3 Soluções em Tecnologia Ltda, que excedam a cifra de R$ 145.604,91s mensais até que esta Corte de Contas se pronuncie a respeito do mérito da questão, tendo em vista os indícios de que pagamentos em valores excedentes para tais serviços representam superfaturamento;
148.3.	determinar, nos termos do art. 276, § 3º, do Regimento Interno/TCU, a oitiva do Conselho Regional de Engenharia e Agronomia do Estado de São Paulo para, no prazo de até quinze dias, manifestar-se sobre os fatos apontados na representação formulada pela Secretaria de Fiscalização de Tecnologia da Informação do TCU, especialmente quanto aos pedidos de esclarecimentos enumerados nos itens abaixo, encaminhando os respectivos documentos comprobatórios, e alertando-o quanto à possibilidade de o Tribunal vir a determinar a não prorrogação do Contrato C-005/2020;
148.3.1.	ausência de análise efetiva das soluções alternativas de gerenciamento de serviços disponíveis no mercado, em desacordo com o art. 6º e o Anexo III, item 6, alínea "f", da Instrução - Crea-SP 2594/2018;
148.3.2.	exigência de declaração de fabricante como condição de habilitação técnica (item 9.11.2 do edital do PE 32/2019) , em desacordo com o art. 3º, §1º, inciso I, da Lei 8.666/1993 e a jurisprudência deste Tribunal (Acórdão 480/2019, rel. Ministro Aroldo Cedraz; Ac 2.301/2018, rel. Ministro José Múcio e Acórdão 1.805/2015, rel. Ministro Weder de Oliveira, todos do Plenário do TCU) ;
148.3.3.	exigência de que a solução de gerenciamento de serviços e o assistente virtual (IA) fossem do mesmo fabricante na modalidade SaaS (item 8.1.106 do TR do edital do PE 32/2019) , em desacordo com o art. 3º, §1º, inciso I da Lei 8.666/1993 e o art. 63, inciso I, da Instrução - Crea-SP 2594/2018; 
148.3.4.	especificações técnicas contidas no TR se mostram excessivas e direcionam a licitação para a solução da fabricante ServiceAide e para a ferramenta de acesso remoto AnyDesk, em afronta ao art. 3º da Lei 8.666/1993 e ao art. 63, incisos I e II, da Instrução - Crea-SP 2594/2018;
148.3.5.	elaboração do ETP sem que conste a memória de cálculo utilizada para definir os quantitativos estipulados no item 34.1 do edital e nos itens 8.1.156, 8.1.182.8 e 11.1.35.6 do termo de referência, contrariando o disposto no art. 15, § 7º, inciso II, da Lei 8.666/1993 e o art. 6º da Instrução - Crea-SP 2594/2018; 
148.3.6.	ausência do catálogo de serviços mensurados em UST no edital do PE 32/2019, em desacordo com o disposto no art. 15, § 7º, inciso II, da Lei 8.666/1993 e a jurisprudência deste Tribunal (itens 9.1.3.7 e 9.1.3.8 do Acórdão 2037/2019-TCU-Plenário) ;
148.3.7.	informe os critérios usados para a escolha das empresas consultadas, assim como a marca das soluções comercializadas por essas empresas, e justifique a estimativa de preços sem detalhamento dos custos unitários e limitada à consulta a fornecedores, em desacordo com o art. 10, inciso X, da Instrução - Crea-SP 2594/2018;
148.3.8.	previsão de pagamento em parcela única da subscrição das licenças na modalidade SaaS para o período de 36 meses da vigência contratual (item 37.1 do TR do edital) , caracterizando pagamento antecipado, em desacordo com o item 18.1 do edital;
148.3.9.	publicação do edital do PE 32/2019 sem análise prévia da área jurídica, em desacordo com o parágrafo único do art. 38 da Lei 8.666/1993, e inclusão de documentos no processo administrativo L-124/2019 com informações inverídicas (manifestação da Chefe da Ulic - folha 320, manifestação do Superintendente Administrativo - folha 218) , o que pode configurar a hipótese de fraude à licitação prevista no art. 93 da Lei 8.666/1993;
148.3.10.	manutenção de cláusulas (item 14.3 do edital e o item 33.1 do TR) que permitem a prorrogação do contrato, em desacordo com recomendação do Parecer Jurídico 239/2019-DCT/SUPJUR;
148.3.11.	aceite de documento inválido (declaração de fabricante) para atestar a capacidade técnica da empresa Major, exigida no item 9.11.1 do edital do PE 32/2019, em afronta ao princípio da vinculação ao instrumento convocatório, previsto no art. 3º, e ao art. 41, caput, da Lei 8.666/1993;
148.3.12.	adjudicação e homologação da proposta da empresa Major BS sem que a licitante tenha fornecido a planilha de custo e de formação de preços exigida no item 8.3 do edital e ausência de análise de compatibilidade dos preços unitários da referida planilha com aqueles praticados no mercado, conforme exigido no item 8.11 do edital, em afronta ao princípio da vinculação ao instrumento convocatório, previsto no art. 3º, e ao art. 41, caput, da Lei 8.666/1993;
148.3.13.	atraso na publicação do extrato do Contrato C-005/2020, celebrado em 27/2/2020 e publicado em 26/6/2020, em desatenção ao parágrafo único do art. 61 da Lei 8.666/1993, ao art. 15 da Instrução - Crea-SP 2594/2018 e à cláusula vigésima quinta, subcláusula primeira, do contrato;
148.3.14.	início da prestação dos serviços da empresa Major BS quando o PE 32/2019 se encontrava suspenso aguardando o julgamento de recurso interposto pela empresa Central IT, em afronta ao art. 109, § 1º, da Lei 8.666/1993 e à cláusula décima primeira da minuta do Contrato, item 11.1.3, que condiciona o início dos serviços à assinatura do contrato, o que pode configurar a hipótese de fraude à licitação prevista no art. 93 da Lei 8.666/1993;
148.3.15.	realização de despesas sem que fosse efetuado o seu prévio empenho, em desacordo com o art. 60 da Lei 4.320/1964, uma vez que os serviços da OSF 1/2020 foram prestados no período compreendido entre os dias 11 e 13/2/2020 e a respectiva nota de empenho emitida somente no dia 17/2/2020; 
148.3.16.	pagamento da NF 21, no valor de R$ 2.366.865,67, no dia 21/2/2020, seis dias antes da assinatura do Contrato C-005/2020;
148.3.17.	aceite da OSF 1/2020 e pagamento das notas fiscais 21, 22 e 25 sem evidência de entrega das licenças da ferramenta de acesso remoto e do pacote de serviço de envio de mensagens por Whatsapp; 
148.3.18.	pagamento integral pelo serviço de criação de identidade visual sem a existência de evidências de que a contratada tenha prestado as atividades descritas nos subitens 4.4.31.1, 4.4.31.4 a 4.4.31.11 do Contrato C-005/2020;
148.4.	determinar, nos termos do art. 276, § 3º, do Regimento Interno/TCU, a oitiva da empresa Major RP3 Soluções em Tecnologia (CNPJ 29.509.937/0001-79) , para, no prazo de quinze dias, querendo, manifestar-se sobre os fatos apontados na representação formulada pela Secretaria de Fiscalização de Tecnologia da Informação do TCU, alertando-a quanto à possibilidade de o Tribunal vir a determinar a não prorrogação do Contrato C-005/2020;
148.5.	realizar inspeção, com fundamento no art. 240 do Regimento Interno/TCU, no Conselho Regional de Engenharia e Agronomia do Estado de São Paulo por meio de acesso ao ambiente computacional e aos sistemas daquele Conselho a fim de obter informações que permitam elucidar os fatos narrados nesta representação; 
148.6.	realizar diligência, com fundamento no art. 157 do Regimento Interno/TCU, ao Conselho Regional de Engenharia e Agronomia do Estado de São Paulo, para que, no prazo de quinze dias, sejam encaminhados, em meio eletrônico, cópia dos seguintes documentos:
148.6.1.	planilha da cotação de preços encaminhada pela empresa Hard Code na fase de pesquisa de preços;
148.6.2.	pré-empenho emitido para a contratação prevista no processo administrativo L-124/2019;
148.6.3.	folhas 90 a 106 do volume 1 do processo administrativo L-124/2019 e folhas 268 a 301 do volume T1V2 do processo administrativo L-124/2019;
148.6.4.	íntegra da OST 003/2020, dos termos de recebimento provisório das OST 3/2020 e 6/2020 e dos termos de recebimento definitivo das OST 5/2020 e 6/2020, pois os documentos que constam do processo administrativo estão incompletos;
148.6.5.	processo da execução contratual a partir da folha 623;
148.6.6.	todas as portarias de nomeação dos membros da equipe de fiscalização do Contrato C-005/2020 desde o início da execução dos serviços, com exceção da Portaria 21/2020;
148.6.7.	portarias de nomeação dos gestores: Alessandro Baumgartner, Celso Luiz Carvalho Câmara, Danilo Ricardo Formaggi, Luiz Antonio Tavolaro, Osmar Alves de Carvalho, Rafael Lagos Miranda, Tania Maria Ferreira e Washington Luiz Lima Teixeira;
148.6.8.	portaria de exoneração do Sr. Danilo Ricardo Formaggi do cargo de Chefe da Unidade de Infraestrutura e Tecnologia;
148.7.	encaminhar cópia da peça 1, da peça 32 e da presente instrução ao Conselho Regional de Engenharia e Agronomia do Estado de São Paulo e à empresa Major RP3 Soluções em Tecnologia da Informação Ltda. a fim de subsidiar as manifestações a serem requeridas; e
148.8.	comunicar ao Conselho Regional de Engenharia e Agronomia do Estado de São Paulo e à empresa Major RP3 Soluções em Tecnologia Ltda. a decisão que vier a ser adotada nestes autos."
2.	O Diretor da 3ª Diretoria da Sefti e o titular daquela unidade técnica manifestaram sua concordância com essa proposta (peças 38 e 39) .
3.	Após examinar a instrução elaborada pela Sefti, proferi despacho com o seguinte teor:
	"Cuidam os autos de representação formulada pela Secretaria de Fiscalização da Tecnologia da Informação - Sefti a respeito de possíveis irregularidades ocorridas no Conselho Regional de Engenharia e Agronomia do Estado de São Paulo (Crea-SP) , na fase de planejamento do Pregão Eletrônico (PE) 32/2019 e na execução do contrato dele decorrente (C-005/2020) , que foi firmado com a empresa Major RP3 Soluções em Tecnologia Ltda., no valor de R$ 16.800.000,00 (dezesseis milhões e oitocentos mil reais) .
2.	O referido contrato foi assinado em 27/2/2019, com vigência de 36 meses, tendo por objeto a prestação de serviços de TI que contemplam:
	"o gerenciamento de serviços com assistente virtual cognitivo (A.I.) criação de dashboard, sob forma de serviços de provisionamento em nuvem, na modalidade SaaS (Software As a Service) , tendo como modelo de implantação a nuvem pública, provisionamento de serviços de TI para operacional e visualização e tomada de decisão, incluindo a estrutura de Hardware e todo o software necessário a sua operação, administração do ambiente e das ações, suporte técnico, operação assistida, atualização de versão e o desenvolvimento dos produtos da solução."
3.	No dia 20/8/2020, a equipe de acompanhamento de editais e contratações de TI da Sefti  identificou indícios de restrição indevida à competitividade e de contratação antieconômica no edital do PE 32/2019. Diante disso, a unidade técnica solicitou, por meio de mensagens eletrônicas, mais informações ao Crea-SP, além da cópia do processo de planejamento da contratação e do acompanhamento da execução contratual.
4. 	Em virtude da demora na entrega desses documentos pelo Conselho, que alegou dificuldades internas decorrentes da pandemia, e da necessidade de uma análise mais aprofundada do caso em tela, foi autuada esta representação, com o fito de apurar os seguintes indícios de irregularidade, que haviam sido levantados pela equipe de acompanhamento:
	a) especificações técnicas das ferramentas de gerenciamento de serviços e assistente virtual (IA) restritivas;
	b) ausência de justificativa para os quantitativos de licenças e de Unidade de Serviço Técnico (UST) ;
	c) possível ocorrência de sobrepreço nos serviços mensurados em UST, uma vez que o edital não apresentou o catálogo de serviços com a relação das atividades a serem executadas e a empresa declarada vencedora não apresentou a planilha de custos e formação de preços (PCFP) ; e
	d) ausência de competição efetiva, uma vez que apenas três empresas participaram do PE 32/2019 (Major BS, Hard Code e Central IT) , com a oferta de poucos lances e uma redução de somente 5% no valor negociado em relação ao valor total estimado. Além disso, a empresa Hard Code não tinha porte econômico condizente com uma licitação estimada em cerca de R$ 17 milhões, tendo em vista que seu capital social era de R$ 1.000,00. Por fim, a empresa Central IT foi desclassificada durante a Prova de Conceito (PoC) da solução ofertada, restando na disputa somente a empresa Major BS.
5. 	No que tange à execução contratual, a partir de informações preliminares obtidas em pesquisa no Diário Oficial da União (DOU) e no portal do Crea-SP, a equipe identificou os seguintes indícios de irregularidade: 
	a) o Contrato C-005/2020 foi assinado em 27/2/2020, mas a publicação de seu extrato no DOU ocorreu somente em 26/6/2020, quatro meses depois, em desacordo com o prazo previsto no parágrafo único do art. 61 da Lei 8.666/1993; e 
	b) em 21/2/2020, o Conselho teria pago à contratada pela NF 21 o valor de R$ 2.366.865,67 (dois milhões trezentos e sessenta e seis mil oitocentos e sessenta e cinco reais e sessenta e sete centavos) , referente a uma parcela das licenças, seis dias antes da assinatura do Contrato (27/2/2020) e quatro dias após a publicação da homologação do PE 32/2019 no DOU (17/2/2020) . 
6. 	Após realizar uma análise detalhada dos documentos acostados aos presentes autos, a unidade técnica apontou indícios da existência das seguintes irregularidades:
	a) ausência de análise efetiva das soluções alternativas de gerenciamento de serviços disponíveis no mercado, em desacordo com o art. 6º e o Anexo III, item 6, alínea "f", da Instrução -
Crea-SP 2594/2018;
	b) exigência de declaração de fabricante como condição de habilitação técnica (item 9.11.2 do edital do PE 32/2019) , em desacordo com o art. 3º, §1º, inciso I, da Lei 8.666/1993 e a jurisprudência deste Tribunal (Acórdão 480/2019, rel. Ministro Aroldo Cedraz; Ac 2.301/2018, rel. Ministro José Múcio e Acórdão 1.805/2015, rel. Ministro Weder de Oliveira, todos do Plenário do TCU) ;
	c) exigência de que a solução de gerenciamento de serviços e o assistente virtual (IA) fossem do mesmo fabricante na modalidade SaaS (item 8.1.106 do TR do edital do PE 32/2019) , em
desacordo com o art. 3º, §1º, inciso I da Lei 8.666/1993 e o art. 63, inciso I, da Instrução - Crea-SP 2.594/2018;
	d) especificações técnicas contidas no TR se mostram excessivas e direcionam a licitação
para a solução da fabricante ServiceAide e para a ferramenta de acesso remoto AnyDesk, em afronta
ao art. 3º da Lei 8.666/1993 e ao art. 63, incisos I e II, da Instrução - Crea-SP 2594/2018;
	e) elaboração do ETP sem que conste a memória de cálculo utilizada para definir os quantitativos estipulados no item 34.1 do edital e nos itens 8.1.156, 8.1.182.8 e 11.1.35.6 do termo de referência, contrariando o disposto no art. 15, § 7º, inciso II, da Lei 8.666/1993 e o art. 6º da Instrução - Crea-SP 2594/2018;
	f) ausência do catálogo de serviços mensurados em UST no edital do PE 32/2019, em desacordo com o disposto no art. 15, § 7º, inciso II, da Lei 8.666/1993 e a jurisprudência deste Tribunal (itens 9.1.3.7 e 9.1.3.8 do Acórdão 2037/2019-TCU-Plenário) ;
	g) não apresentação dos critérios usados para a escolha das empresas consultadas, assim como a marca das soluções comercializadas por essas empresas;
	h) ausência de justificativa para a estimativa de preços realizada sem o detalhamento dos custos unitários e limitada à consulta a fornecedores, em desacordo com o art. 10, inciso X, da Instrução - Crea-SP 2594/2018;
	i) previsão de pagamento em parcela única da subscrição das licenças na modalidade SaaS
para o período de 36 meses da vigência contratual (item 37.1 do TR do edital) , caracterizando pagamento antecipado, em desacordo com o item 18.1 do edital;
	j) publicação do edital do PE 32/2019 sem análise prévia da área jurídica, em desacordo com o parágrafo único do art. 38 da Lei 8.666/1993, e inclusão de documentos no processo administrativo L-124/2019 com informações inverídicas (manifestação da Chefe da Ulic - folha 320, manifestação do Superintendente Administrativo - folha 218) , o que pode configurar a hipótese de fraude à licitação prevista no art. 93 da Lei 8.666/1993;
	k) manutenção de cláusulas (item 14.3 do edital e o item 33.1 do TR) que permitem a prorrogação do contrato, em desacordo com a recomendação do Parecer Jurídico 239/2019-DCT/SUPJUR;
	l) aceitação de documento inválido (declaração de fabricante) para atestar a capacidade técnica da empresa Major, exigida no item 9.11.1 do edital do PE 32/2019, em afronta ao princípio da vinculação ao instrumento convocatório, previsto no art. 3º, e ao art. 41, caput, da Lei 8.666/1993;
	m) adjudicação e homologação da proposta da empresa Major BS sem que a licitante tenha fornecido a planilha de custo e de formação de preços exigida no item 8.3 do edital e ausência de análise da compatibilidade dos preços unitários da referida planilha com aqueles praticados no mercado, conforme exigido no item 8.11 do edital, em afronta ao princípio da vinculação ao instrumento convocatório, previsto no art. 3º, e ao art. 41, caput, da Lei 8.666/1993;
	n) atraso na publicação do extrato do Contrato C-005/2020, celebrado em 27/2/2020 e publicado em 26/6/2020, em desatenção ao parágrafo único do art. 61 da Lei 8.666/1993, ao art. 15
da Instrução - Crea-SP 2594/2018 e à cláusula vigésima quinta, subcláusula primeira, do contrato;
	o) início da prestação dos serviços da empresa Major BS quando o PE 32/2019 se encontrava suspenso aguardando o julgamento de recurso interposto pela empresa Central IT, em afronta ao art. 109, § 1º, da Lei 8.666/1993 e à cláusula décima primeira da minuta do Contrato, item 11.1.3, que condiciona o início dos serviços à assinatura do contrato, o que pode configurar a hipótese de fraude à licitação prevista no art. 93 da Lei 8.666/1993;
	p) realização de despesas sem que fosse efetuado o seu prévio empenho, em desacordo com o art. 60 da Lei 4.320/1964, uma vez que os serviços da OSF 1/2020 foram prestados no período
compreendido entre os dias 11 e 13/2/2020 e a respectiva nota de empenho emitida somente no dia 17/2/2020;
	q) pagamento da NF 21, no valor de R$ 2.366.865,67 (dois milhões trezentos e sessenta e seis mil oitocentos e sessenta e cinco reais e sessenta e sete centavos) , no dia 21/2/2020, seis dias antes da assinatura do Contrato C-005/2020;
	r) aceitação da OSF 1/2020 e pagamento das notas fiscais 21, 22 e 25 sem evidência de entrega das licenças da ferramenta de acesso remoto e do pacote de serviço de envio de mensagens por Whatsapp; e
	s) pagamento integral pelo serviço de criação de identidade visual sem a existência de evidências de que a contratada tenha prestado as atividades descritas nos subitens 4.4.31.1, 4.4.31.4
a 4.4.31.11 do Contrato C-005/2020.
7.	Com fulcro na constatação dessas várias irregularidades, a unidade técnica propôs:
	a) determinar cautelarmente, ao Conselho Regional de Engenharia e Agronomia do Estado de São Paulo que se abstenha de efetuar pagamentos mensais para os serviços medidos em UST no âmbito do Contrato C-005/2020, firmado com a empresa Major RP3 Soluções em Tecnologia Ltda, que excedam a cifra de R$ 145.604,91 (cento e quarenta e cinco mil seiscentos e quatro reais e noventa e um centavos) mensais até que esta Corte de Contas se pronuncie a respeito dos indícios de que pagamentos em valores excedentes para tais serviços representam superfaturamento;
	b) determinar a oitiva do Conselho Regional de Engenharia e Agronomia do Estado de São Paulo para, no prazo de até quinze dias, manifestar-se sobre os fatos apontados nesta representação, encaminhando os respectivos documentos comprobatórios, e alertando quanto à possibilidade de o Tribunal vir a determinar a não prorrogação do Contrato C-005/2020;
	c) determinar a oitiva da empresa Major RP3 Soluções em Tecnologia (CNPJ 29.509.937/0001-79) , para que ela, caso queira, manifeste-se, no prazo de quinze dias, sobre os fatos apontados nesta representação, alertando-a quanto à possibilidade de o Tribunal vir a determinar a não prorrogação do Contrato C-005/2020;
	d) realizar inspeção no Conselho Regional de Engenharia e Agronomia do Estado de São Paulo, por meio de acesso ao ambiente computacional e aos sistemas daquele Conselho, a fim de obter informações que permitam elucidar os fatos narrados nesta representação;
	e) realizar diligência ao Conselho Regional de Engenharia e Agronomia do Estado de São Paulo, para que encaminhe, no prazo de quinze dias, os documentos relacionados pela Sefti; e
	f) encaminhar cópia da representação, da instrução elaborada pela unidade técnica e deste despacho para o Conselho Regional de Engenharia e Agronomia do Estado de São Paulo e para a empresa Major RP3 Soluções em Tecnologia da Informação Ltda. a fim de subsidiar as manifestações a serem requeridas.
8.	Após analisar estes autos, constatei que a presente representação deve ser conhecida, uma vez que foram atendidos os requisitos de admissibilidade aplicáveis à espécie.
9.	Aduzo que as propostas formuladas pela Sefti devem ser acolhidas, pelas razões que passo a expor.
10.	Em primeiro lugar, friso que os indícios de restrição indevida à competitividade, de direcionamento da licitação para a solução da fabricante ServiceAide, de favorecimento à empresa Major BS e de superfaturamento caracterizam o fumus boni iuris e devem ser analisados com maior profundidade por esta Corte, uma vez que existe a possibilidade concreta de que tenham ocorrido irregularidades na condução do PE 32/2019 e na celebração e execução do Contrato C-005/2020.
11.	Ademais, os indícios de superfaturamento recorrente nos pagamentos mensais referentes aos serviços medidos em UST evidenciam o periculum in mora e poderão gerar mais prejuízos para o Crea-SP, além de comprometer a eficácia da decisão de mérito que vier a ser proferida pelo Tribunal. 
12.	Por outro lado, consoante exposto pela Sefti, a paralisação total dos serviços de implantação da ferramenta de gerenciamento de serviços poderia gerar prejuízos consideráveis para o Conselho, o que acarreta a necessidade de reconhecer a existência do perigo na demora reverso.
13.	Com o intuito de compatibilizar todas essas questões, julgo adequada a proposta formulada pela unidade técnica no sentido de estabelecer um teto para os valores a serem pagos pelo Crea-SP para a contratada. Dessa forma, será possível manter a prestação dos serviços contratados sem incrementar possíveis prejuízos para aquela instituição.
14.	Nesse sentido, acolho a sugestão da unidade técnica de limitar o pagamento dos serviços
medidos em UST à quantia de R$ 145.604,91 (cento e quarenta e cinco mil seiscentos e quatro reais e noventa e um centavos) mensais.
15.	Tendo em conta a quantidade e a gravidade dos indícios de irregularidades apontados pela Sefti, julgo que a cautelar em tela deve ser concedida sem a oitiva prévia do Crea-SP e da empresa contrata.
16.	Por fim, autorizo a realização das diligências e da inspeção na forma sugerida pela unidade técnica.
17.	Com fulcro nessas considerações, decido:
	a) conhecer da presente representação, uma vez que foram satisfeitos os requisitos de admissibilidade previstos nos arts. 235 e 237, VI, do Regimento Interno deste Tribunal e 103, § 1º, e 106, § 3º, II, da Resolução TCU 259/2014;
	b) determinar cautelarmente, ao Conselho Regional de Engenharia e Agronomia do Estado de São Paulo que se abstenha de efetuar pagamentos mensais para os serviços medidos em UST no âmbito do Contrato C-005/2020, firmado com a empresa Major RP3 Soluções em Tecnologia Ltda, que excedam a cifra de R$ 145.604,91 (cento e quarenta e cinco mil seiscentos e quatro reais e noventa e um centavos) mensais até que esta Corte de Contas se pronuncie a respeito dos indícios de que pagamentos em valores excedentes para tais serviços representam superfaturamento;
	c) determinar a oitiva do Conselho Regional de Engenharia e Agronomia do Estado de São Paulo para, no prazo de até quinze dias, manifestar-se sobre os fatos apontados nesta representação, encaminhando os respectivos documentos comprobatórios, e alertando quanto à possibilidade de o Tribunal vir a determinar a não prorrogação do Contrato C-005/2020;
	d) determinar a oitiva da empresa Major RP3 Soluções em Tecnologia (CNPJ 29.509.937/0001-79) , para que ela, caso queira, manifeste-se, no prazo de quinze dias, sobre os fatos apontados nesta representação, alertando-a quanto à possibilidade de o Tribunal vir a determinar a não prorrogação do Contrato C-005/2020;
	e) autorizar a realização de inspeção no Conselho Regional de Engenharia e Agronomia do Estado de São Paulo, por meio de acesso ao ambiente computacional e aos sistemas daquele Conselho, a fim de obter informações que permitam elucidar os fatos narrados nesta representação;
	e) autorizar a realização de diligência ao Conselho Regional de Engenharia e Agronomia do Estado de São Paulo, para que encaminhe, no prazo de quinze dias, os documentos relacionados pela Sefti; e
	f) encaminhar cópia desta representação, da instrução elaborada pela unidade técnica e deste despacho para o Conselho Regional de Engenharia e Agronomia do Estado de São Paulo e para a empresa Major RP3 Soluções em Tecnologia da Informação Ltda. a fim de subsidiar as manifestações a serem requeridas."
	É o Relatório.

não há.

Não atuou.

REPRESENTAÇÃO. Conselho Regional de Engenharia e Agronomia do Estado de São Paulo - CREA/SP. PREGÃO ELETRÔNICO. CONTRATAÇÃO DA PRESTAÇÃO DE SERVIÇOS DE TI. INDÍCIOS DE IRREGULARIDADES EM TODAS AS FASES DO CERTAME LICITATÓRIO. INDÍCIOS DE SUPERFATURAMENTO. REPRESENTAÇÃO CONHECIDA. PRESENÇA DO FUMUS BONI IURIS E DO PERICULUM IN MORA. CONCESSÃO DE MEDIDA CAUTELAR INAUDITA ALTERA PARS ESTABELECENDO UM TETO PARA O VALOR DOS PAGAMENTOS MENSAIS. OITIVA DO CREA/SP E DA EMPRESA CONTRATADA. INSPEÇÃO. DILIGÊNCIAS. REFERENDO DO PLENÁRIO.

REPRESENTAÇÃO (REPR)

Secretaria de Fiscalização de Tecnologia da Informação (SEFTI).

I - Introdução
	Cuidam os autos de representação formulada pela Secretaria de Fiscalização de Tecnologia da Informação - Sefti a respeito de possíveis irregularidades ocorridas no Conselho Regional de Engenharia e Agronomia do Estado de São Paulo - CREA-SP, na fase de planejamento do Pregão Eletrônico (PE) 32/2019 e na execução do contrato dele decorrente (C-005/2020) , que foi firmado com a empresa Major RP3 Soluções em Tecnologia Ltda., no valor de R$ 16.800.000,00 (dezesseis milhões e oitocentos mil reais) .
2.	O referido contrato foi assinado em 27/2/2019, com vigência de 36 meses, tendo por objeto a prestação de serviços de TI que contemplam:
"o gerenciamento de serviços com assistente virtual cognitivo (A.I.) criação de dashboard, sob forma de serviços de provisionamento em nuvem, na modalidade SaaS (Software As a Service) , tendo como modelo de implantação a nuvem pública, provisionamento de serviços de TI para operacional e visualização e tomada de decisão, incluindo a estrutura de Hardware e todo o software necessário a sua operação, administração do ambiente e das ações, suporte técnico, operação assistida, atualização de versão e o desenvolvimento dos produtos da solução."
3.	No dia 20/8/2020, a equipe de acompanhamento de editais e contratações de TI da Sefti  identificou indícios de restrição indevida à competitividade e de contratação antieconômica no edital do PE 32/2019. Diante disso, a unidade técnica solicitou, por meio de mensagens eletrônicas, mais informações ao CREA-SP, além da cópia do processo de planejamento da contratação e do acompanhamento da execução contratual.
4. 	Em virtude da demora na entrega desses documentos pelo Conselho, que alegou dificuldades internas decorrentes do Covid-19, e da necessidade de uma análise mais aprofundada do caso em tela, foi autuada esta representação, com o fito de apurar os seguintes indícios de irregularidade, que haviam sido levantados pela equipe de acompanhamento:
a) especificações técnicas das ferramentas de gerenciamento de serviços e do assistente virtual (IA) restritivas;
	b) ausência de justificativa para os quantitativos de licenças e de Unidade de Serviço Técnico (UST) ;
	c) possível ocorrência de sobrepreço nos serviços mensurados em UST, uma vez que o edital não especificou o catálogo de serviços com a relação das atividades a serem executadas e a empresa declarada vencedora não apresentou a planilha de custos e formação de preços (PCFP) ; e
	d) ausência de competição efetiva, uma vez que apenas três empresas participaram do PE 32/2019 (Major BS, Hard Code e Central IT) , com a oferta de poucos lances e uma redução de somente 5% no valor negociado em relação ao valor total estimado. Além disso, a empresa Hard Code não tinha porte econômico condizente com uma licitação estimada em cerca de R$ 17 milhões, tendo em vista que seu capital social era de R$ 1.000,00. Por fim, a empresa Central IT foi desclassificada durante a Prova de Conceito (PoC) da solução ofertada, restando na disputa somente a empresa Major BS.
5. 	No que tange à execução contratual, a partir de informações preliminares obtidas em pesquisa no Diário Oficial da União (DOU) e no portal do CREA-SP, a equipe identificou os seguintes indícios de irregularidade: 
	a) o Contrato C-005/2020 foi assinado em 27/2/2020, mas a publicação de seu extrato no DOU ocorreu somente em 26/6/2020, quatro meses depois, em desacordo com o prazo previsto no parágrafo único do art. 61 da Lei 8.666/1993; e 
	b) em 21/2/2020, o Conselho teria pago à contratada pela NF 21 o valor de R$ 2.366.865,67 (dois milhões trezentos e sessenta e seis mil oitocentos e sessenta e cinco reais e sessenta e sete centavos) , referente a uma parcela das licenças, seis dias antes da assinatura do Contrato (27/2/2020) e quatro dias após a publicação da homologação do PE 32/2019 no DOU (17/2/2020) . 
6. 	Após realizar uma análise detalhada dos documentos acostados aos presentes autos, a unidade técnica apontou indícios da existência das seguintes irregularidades:
a) ausência de análise efetiva das soluções alternativas de gerenciamento de serviços disponíveis no mercado, em desacordo com estabelecido no art. 6º e no Anexo III, item 6, alínea "f", da Instrução - CREA-SP 2.594/2018;
b) exigência de declaração de fabricante como condição de habilitação técnica (item 9.11.2 do edital do PE 32/2019) , em desacordo com o art. 3º, §1º, I, da Lei 8.666/1993 e com a jurisprudência deste Tribunal (Acórdãos 480/2019, relatado pelo Ministro Aroldo Cedraz; 2.301/2018, relatado pelo Ministro José Múcio e 1.805/2015, relatado pelo Ministro Weder de Oliveira, todos do Plenário do TCU) ;
	c) exigência de que a solução de gerenciamento de serviços e o assistente virtual (IA) fossem do mesmo fabricante na modalidade SaaS (item 8.1.106 do TR do edital do PE 32/2019) , em desacordo com o disposto nos arts. 3º, § 1º, I, da Lei 8.666/1993 e 63, I, da Instrução - CREA-SP 2.594/2018;
	d) especificações técnicas contidas no TR se mostram excessivas e direcionam a licitação para a solução da fabricante ServiceAide e para a ferramenta de acesso remoto AnyDesk, em afronta ao previsto nos arts. 3º da Lei 8.666/1993 e 63, I e II, da Instrução - CREA-SP 2.594/2018;
e) elaboração do ETP sem que conste a memória de cálculo utilizada para definir os quantitativos estipulados no item 34.1 do edital e nos itens 8.1.156, 8.1.182.8 e 11.1.35.6 do termo de referência, contrariando o disposto nos arts. 15, § 7º, II, da Lei 8.666/1993 e 6º da Instrução - CREA-SP 2594/2018;
f) ausência do catálogo de serviços mensurados em UST no edital do PE 32/2019, o que afronta o estabelecido no art. 15, § 7º, II, da Lei 8.666/1993 e a jurisprudência deste Tribunal (itens 9.1.3.7 e 9.1.3.8 do Acórdão 2037/2019-TCU-Plenário) ;
g) não apresentação dos critérios usados para a escolha das empresas consultadas, assim como a marca das soluções comercializadas por essas empresas;
h) ausência de justificativa para a estimativa de preços realizada sem o detalhamento dos custos unitários e limitada à consulta a fornecedores, em desacordo com o art. 10, X, da Instrução - CREA-SP 2.594/2018;
i) previsão de pagamento em parcela única da subscrição das licenças na modalidade SaaS para o período de 36 meses da vigência contratual (item 37.1 do TR do edital) , caracterizando pagamento antecipado, em desacordo com o estatuído no item 18.1 do edital;
j) publicação do edital do PE 32/2019 sem análise prévia da área jurídica, em desacordo com o determinado no parágrafo único do art. 38 da Lei 8.666/1993, e inclusão de documentos no processo administrativo L-124/2019 com informações inverídicas (manifestação da Chefe da Ulic - folha 320, manifestação do Superintendente Administrativo - folha 218) , o que pode configurar a hipótese de fraude à licitação prevista no art. 93 da Lei 8.666/1993;
k) manutenção de cláusulas (itens 14.3 do edital e 33.1 do TR) que permitem a prorrogação do contrato, em desacordo com a recomendação do Parecer Jurídico 239/2019-DCT/SUPJUR;
l) aceitação de documento inválido (declaração de fabricante) para atestar a capacidade técnica da empresa Major, exigida no item 9.11.1 do edital do PE 32/2019, em afronta ao princípio da vinculação ao instrumento convocatório, previsto nos arts. 3º e 41, caput, da Lei 8.666/1993;
m) adjudicação e homologação da proposta da empresa Major BS sem que a licitante tenha fornecido a planilha de custo e de formação de preços exigida no item 8.3 do edital e ausência de análise da compatibilidade dos preços unitários da referida planilha com aqueles praticados no mercado, conforme exigido no item 8.11 do edital, em afronta ao princípio da vinculação ao instrumento convocatório, previsto nos arts. 3º e 41, caput, da Lei 8.666/1993;
n) atraso na publicação do extrato do Contrato C-005/2020, celebrado em 27/2/2020 e publicado em 26/6/2020, em desatenção aos arts. 61, parágrafo único, da Lei 8.666/1993 e 15 da Instrução - CREA-SP 2.594/2018 e à cláusula vigésima quinta, subcláusula primeira, do contrato;
o) início da prestação dos serviços pela empresa Major BS quando o PE 32/2019 se encontrava suspenso aguardando o julgamento de recurso interposto pela empresa Central IT, em afronta ao art. 109, § 1º, da Lei 8.666/1993 e à cláusula décima primeira da minuta do contrato, item 11.1.3, que condiciona o início dos serviços à assinatura dessa avença, o que pode configurar a hipótese de fraude à licitação prevista no art. 93 da Lei 8.666/1993;
	p) realização de despesas sem prévio empenho, em desacordo com o art. 60 da Lei 4.320/1964, uma vez que os serviços da OSF 1/2020 foram prestados no período compreendido entre os dias 11 e 13/2/2020 e a respectiva nota de empenho foi emitida somente no dia 17/2/2020;
	q) pagamento da Nota Fiscal 21, no valor de R$ 2.366.865,67 (dois milhões trezentos e sessenta e seis mil oitocentos e sessenta e cinco reais e sessenta e sete centavos) , no dia 21/2/2020, seis dias antes da assinatura do Contrato C-005/2020;
	r) aceitação da OSF 1/2020 e pagamento das notas fiscais 21, 22 e 25 sem evidência de entrega das licenças da ferramenta de acesso remoto e do pacote de serviço de envio de mensagens por Whatsapp; e
	s) pagamento integral pelo serviço de criação de identidade visual sem a existência de evidências de que a contratada tenha prestado as atividades descritas nos subitens 4.4.31.1 e 4.4.31.4 a 4.4.31.11 do Contrato C-005/2020.
7.	Com fulcro na constatação dessas várias irregularidades, a unidade técnica propôs:
	a) determinar cautelarmente ao Conselho Regional de Engenharia e Agronomia do Estado de São Paulo que se abstenha de efetuar pagamentos mensais para os serviços medidos em UST no âmbito do Contrato C-005/2020, firmado com a empresa Major RP3 Soluções em Tecnologia Ltda., que excedam a cifra de R$ 145.604,91 (cento e quarenta e cinco mil seiscentos e quatro reais e noventa e um centavos) mensais até que esta Corte de Contas se pronuncie a respeito dos indícios de que pagamentos em valores excedentes para tais serviços representam superfaturamento;
	b) determinar a oitiva do Conselho Regional de Engenharia e Agronomia do Estado de São Paulo para, no prazo de até quinze dias, manifestar-se sobre os fatos apontados nesta representação, encaminhando os respectivos documentos comprobatórios, e alertando quanto à possibilidade de o Tribunal vir a determinar a não prorrogação do Contrato C-005/2020;
	c) determinar a oitiva da empresa Major RP3 Soluções em Tecnologia (CNPJ 29.509.937/0001-79) para que ela, caso queira, manifeste-se, no prazo de quinze dias, sobre os fatos apontados nesta representação, alertando-a quanto à possibilidade de o Tribunal vir a determinar a não prorrogação do Contrato C-005/2020;
	d) realizar inspeção no Conselho Regional de Engenharia e Agronomia do Estado de São Paulo, por meio de acesso ao ambiente computacional e aos sistemas daquele Conselho, a fim de obter informações que permitam elucidar os fatos narrados nesta representação;
	e) realizar diligência ao Conselho Regional de Engenharia e Agronomia do Estado de São Paulo para que encaminhe, no prazo de quinze dias, os documentos relacionados pela Sefti; e
	f) encaminhar cópia da representação, da instrução elaborada pela unidade técnica e deste despacho para o Conselho Regional de Engenharia e Agronomia do Estado de São Paulo e para a empresa Major RP3 Soluções em Tecnologia da Informação Ltda. a fim de subsidiar as manifestações a serem requeridas.
II - Da adoção da medida cautelar
8.	Em primeiro lugar, saliento que a presente representação deve ser conhecida, uma vez que foram atendidos os requisitos de admissibilidade aplicáveis à espécie.
9.	Aduzo que os indícios de restrição indevida à competitividade, de direcionamento da licitação para a solução da fabricante ServiceAide, de favorecimento à empresa Major BS e de superfaturamento caracterizam o fumus boni iuris e devem ser analisados com maior profundidade por esta Corte, uma vez que existe a possibilidade concreta de que tenham ocorrido irregularidades na condução do PE 32/2019 e na celebração e execução do Contrato C-005/2020.
10.	Ademais, os indícios de superfaturamento recorrente nos pagamentos mensais referentes aos serviços medidos em UST evidenciam o periculum in mora e poderão gerar mais prejuízos para o CREA-SP, além de comprometer a eficácia da decisão de mérito que vier a ser proferida pelo Tribunal. 
11.	Por outro lado, consoante exposto pela Sefti, a paralisação total dos serviços de implantação da ferramenta de gerenciamento de serviços poderia gerar prejuízos consideráveis para o Conselho, o que acarreta a necessidade de reconhecer a existência do perigo na demora reverso.
12.	Com fulcro nessas considerações, decidi, por meio de despacho:
	a) conhecer da presente representação, uma vez que foram satisfeitos os requisitos de admissibilidade previstos nos arts. 235 e 237, VI, do Regimento Interno deste Tribunal e 103, § 1º, e 106, § 3º, II, da Resolução TCU 259/2014;
	b) determinar cautelarmente ao Conselho Regional de Engenharia e Agronomia do Estado de São Paulo que se abstenha de efetuar pagamentos mensais para os serviços medidos em UST no âmbito do Contrato C-005/2020, firmado com a empresa Major RP3 Soluções em Tecnologia Ltda., que excedam a cifra de R$ 145.604,91 (cento e quarenta e cinco mil seiscentos e quatro reais e noventa e um centavos) mensais até que esta Corte de Contas se pronuncie a respeito dos indícios de que pagamentos em valores excedentes para tais serviços representam superfaturamento;
	c) determinar a oitiva do Conselho Regional de Engenharia e Agronomia do Estado de São Paulo para, no prazo de até quinze dias, manifestar-se sobre os fatos apontados nesta representação, encaminhando os respectivos documentos comprobatórios, e alertando quanto à possibilidade de o Tribunal vir a determinar a não prorrogação do Contrato C-005/2020;
	d) determinar a oitiva da empresa Major RP3 Soluções em Tecnologia (CNPJ 29.509.937/0001-79) para que ela, caso queira, manifeste-se, no prazo de quinze dias, sobre os fatos apontados nesta representação, alertando-a quanto à possibilidade de o Tribunal vir a determinar a não prorrogação do Contrato C-005/2020;
e) autorizar a realização de inspeção no Conselho Regional de Engenharia e Agronomia do Estado de São Paulo, por meio de acesso ao ambiente computacional e aos sistemas daquele Conselho, a fim de obter informações que permitam elucidar os fatos narrados nesta representação;
f) autorizar a realização de diligência ao Conselho Regional de Engenharia e Agronomia do Estado de São Paulo para que encaminhe, no prazo de quinze dias, os documentos relacionados pela Sefti; e
g) encaminhar cópia desta representação, da instrução elaborada pela unidade técnica e deste despacho para o Conselho Regional de Engenharia e Agronomia do Estado de São Paulo e para a empresa Major RP3 Soluções em Tecnologia da Informação Ltda. a fim de subsidiar as manifestações a serem requeridas.
Diante do acima exposto, com fundamento no art. 276, § 1º, do Regimento Interno do TCU, VOTO por que seja adotada a decisão que ora submeto à apreciação deste Colegiado.
TCU, Sala das Sessões Ministro Luciano Brandão Alves de Souza, em 14 de outubro de 2020.
BENJAMIN ZYMLER 
Relator